ACORDAO-COMPLETO-2575396

ACÓRDÃO 525/2023 ATA 11/2023 - PLENÁRIO

VISTOS, relatados e discutidos estes autos de acompanhamento de desestatização para a cessão de direitos minerários dos projetos Agrominerais Aveiro, no Estado do Pará, Diamante Santo Inácio, na Bahia, e Ouro Natividade, em Tocantins, pela Companhia de Pesquisa de Recursos Minerais (CPRM) ;
ACORDAM os Ministros do Tribunal de Contas da União, reunidos em sessão do Plenário, e ante as razões expostas pelo Relator, em:
9.1. considerar, com fundamento no art. 258, inciso II, do Regimento Interno do TCU, e no art. 9º da IN-TCU 81/2018, dado o escopo definido para a análise da presente desestatização, que não foram identificadas irregularidades ou impropriedades que desaconselhem o regular prosseguimento dos processos de cessão de direitos minerários relativos aos projetos Agrominerais Aveiro/PA, Diamante Santo Inácio/BA e Ouro Natividade/TO;
9.2. dar ciência desta deliberação à Companhia de Pesquisa de Recursos Minerais (CPRM) , à Secretaria Especial do Programa de Parcerias de Investimentos (SPPI) e ao Ministério de Minas e Energia (MME) ; e
9.3. encerrar os presentes autos, com fundamento no art. 169, inciso V, do Regimento Interno do TCU.

Processo de desestatização relativo ao acompanhamento da promessa de cessão de direitos minerários relativos aos projetos Ouro Natividade (TO), Diamante Santo Inácio (BA) e Agrominerais Aveiro (PA), de titularidade da Companhia de Pesquisa de Recursos Minerais (CPRM).

Companhia de Pesquisa de Recursos Minerais.

3. Interessados/Responsáveis: não há.

13.1. Ministros presentes: Bruno Dantas (Presidente), Walton Alencar Rodrigues (Relator), Benjamin Zymler, Vital do Rêgo, Jorge Oliveira, Antonio Anastasia e Jhonatan de Jesus.
13.2. Ministros-Substitutos presentes: Augusto Sherman Cavalcanti, Marcos Bemquerer Costa e Weder de Oliveira.

WALTON ALENCAR RODRIGUES

Adoto, como relatório, a instrução elaborada no âmbito da então Secretaria de Fiscalização de Infraestrutura Hídrica, de Comunicações e de Mineração (peças 44-46) , que contou com a anuência do Ministério Público junto ao TCU (peça 48) .
"INTRODUÇÃO
Trata-se de processo de desestatização para acompanhamento, nos termos da Instrução Normativa do Tribunal de Contas da União (IN-TCU) 81/2018, da promessa de cessão de direitos minerários, com obrigação de realização de pesquisa complementar como condição para a cessão definitiva, dos projetos Agrominerais Aveiro/PA (processos da Agência Nacional de Mineração - ANM 802.189/1973 a 802.191/1973) , Diamante Santo Inácio/BA (processos ANM 870.381/84 a 870.394/84, 870.387/84 a 870.390/84 e 870.808/91) e Ouro Natividade/TO (processo ANM 860.163/84) , de titularidade da Companhia de Pesquisa de Recursos Minerais (CPRM) . 
Os procedimentos licitatórios estão fundamentados nas Leis 8.970/1994 (transforma a CPRM em empresa pública) , 9.491/1997 (altera procedimentos do Programa Nacional de Desestatização - PND) , 13.303/2016 (Lei das Estatais) e 13.334/2016 (Programa de Parcerias de Investimentos - PPI) ; no Decreto-Lei 227/1967 (Código de Mineração) ; no Regulamento de Licitações e Contratos (RLC) da CPRM; nas Resoluções 1 e 3/2016 do Conselho do Programa de Parcerias de Investimentos da Presidência da República (CPPI) , nas minutas de edital e seus anexos, dentre outros. 
De acordo com os editais relativos às licitações 4 (Agrominerais Aveiro) , 5 (Diamante Santo Inácio) e 6/2022 (Ouro Natividade) , a posterior cessão definitiva dos direitos minerários terá como fundamento os arts. 28 da Lei 13.303/2016 e 104 do RLC-CPRM e as boas práticas (inter) nacionais.
Considerando que os editais e a metodologia de avaliação econômico-financeira e valoração dos ativos a serem licitados são similares nos três projetos e a conveniência e oportunidade de se uniformizar as deliberações do TCU em relação aos três processos de desestatização, a SeinfraCOM optou por instruir um único processo, o que permitiu unicidade de instrução e de relatoria.
Instrução inicial, em consonância com o art. 9º, § 6º, da IN TCU 81/2018 c/c arts. 2º e 3º da Portaria-Segecex 17/2020, concluiu pela completude dos documentos, nos termos do art. 3º, caput e incisos I ao XXI, da IN-TCU 81/2018; e definiu o (não) escopo para o acompanhamento, com base no princípio da significância e nos critérios de materialidade, relevância, oportunidade e risco (peça 27) . 
O relatório preliminar foi apresentado aos gestores, em reunião técnica virtual realizada em 23/9/2022, para oportunizar a apresentação de contribuições adicionais sobre as deliberações propostas e manifestação quanto às consequências práticas da implantação das medidas aventadas e eventuais alternativas (art. 9º, §§ 8º e 9º, da IN-TCU 81/2018 c/c art. 14 da Resolução-TCU 315/2020) . As respostas com os comentários dos gestores (peças 31, 38 e 40 a 43) e as análises e conclusões foram incluídas no presente relatório. 
Este relatório está assim organizado: I. Introdução (itens 1 a 7) ; II. Histórico (itens 8 a 21) ; III. Visão geral do objeto, incluindo breve descrição dos projetos a serem licitados (itens 22 a 39) ; IV. Exame técnico com a descrição teórica da metodologia de precificação dos ativos (itens 40 a 80) ; V. Discussões sobre as oportunidades de melhoria na metodologia desenvolvida pela CPRM que constava das minutas iniciais dos editais e dos contratos (itens 81 a 187) ; VI. Conclusão (itens 188 a 211) e VII. Proposta de encaminhamento (item 212) . Em anexo, I. Histórico dos projetos licitados anteriormente pela CPRM (itens 1 a 28) e II. Detalhamento da metodologia aplicada aos projetos em exame (itens 29 a 78) .
HISTÓRICO
A instrução foi elaborada com base nos trabalhos referentes às desestatizações anteriores (processos TC Processo 008.684/2018-9, Processo 026.093/2020-0, Processo 006.795/2021-8 e Processo 026.091/2020-8) , com a atualização das informações a partir de dados da CPRM e da jurisprudência do TCU.
A CPRM foi constituída com fundamento no Decreto-Lei 764/1969, na forma de sociedade de economia mista, tendo por objeto, dentre outros, estimular o descobrimento e intensificar o aproveitamento dos recursos minerais. Para tal, foi autorizada a realizar pesquisa mineral e a negociar os resultados, após a aprovação do relatório de pesquisa pelo Departamento Nacional de Produção Mineral (DNPM) , sucedido pela Agência Nacional de Mineração (ANM) (TC Processo 006.795/2021-8, peça 22, item 3) .
Desde a Lei 8.970/1994, que transformou a CPRM em empresa pública, a Companhia passou a desempenhar, principalmente, a função de Serviço Geológico do Brasil (SGB) . A pesquisa mineral, que antes constituía sua prerrogativa, passou a ser realizada somente no interesse nacional e por determinação do Ministro de Estado de Minas e Energia (art. 5º) . Embora possa realizar as pesquisas, a CPRM não pode explorar as áreas, devendo negociar a cessão dos direitos de concessão de lavra (art. 5º, § 2º, da Lei 8.970/1994) (TC Processo 006.795/2021-8, peça 22, item 4) .
Com a edição da Emenda Constitucional 6/1995, que permitiu a abertura do setor de mineração ao capital estrangeiro, verificou-se um substancial aumento dos investimentos privados em pesquisa mineral, dispensando a atuação da CPRM nesta função. A CPRM manteve em seu ativo parte dos projetos de pesquisa mineral desenvolvidos na segunda metade do século passado (331 direitos minerários aglutinados em trinta projetos) (TC Processo 006.795/2021-8, peça 22, item 5) . 
Classificação dos recursos minerais
O Código de Minas (Decreto-Lei 227/1967) não dispõe sobre recursos e reservas minerais. Nos termos do Decreto 9.406/2018, que o regulamenta, a classificação seria definida em Resolução da ANM, com base em padrões internacionais aceitos de declaração de resultados (art. 9º, § 4º) (TC Processo 006.795/2021-8, peça 59, item 52) . Em cumprimento à determinação legal e para estabelecer conceitos claros e objetivos, a ANM editou a Resolução-ANM 94/2022, cujo art. 4º estabelece: 
Capítulo II
Da Conceituação de Recursos e Reservas Minerais
Art. 4º Para fins do disposto nesta Resolução, ficam estabelecidos os seguintes conceitos:
I - Potencial exploratório: avaliação feita com base nos resultados de exploração relativos a um corpo mineralizado para o qual não houve ainda trabalhos de pesquisa suficientes para se estimar os recursos minerais, sendo expresso como intervalo de toneladas e de teores ou de qualidade.
II - Recurso mineral: concentração ou ocorrência de substância mineral que, quando mensurada, apresenta forma, teor ou qualidade e quantidade com perspectivas razoáveis de aproveitamento econômico. Subdivide-se, em ordem crescente conforme o grau de confiabilidade da pesquisa geológica, nas seguintes categorias:
a) Recurso inferido: parte de um recurso mineral estimado com base em evidências geológicas, técnicas apropriadas de pesquisa e amostragem limitadas que sugerem, mas não atestam, a continuidade geológica, teor ou qualidade do bem mineral. O recurso inferido possui nível de confiabilidade mais baixo que aquele aplicado ao recurso indicado e não deve ser convertido para reserva mineral.
b) Recurso indicado: parte de um recurso mineral estimado com base em técnicas adequadas de pesquisa derivadas de exploração, amostragem e testes com detalhamento adequado, confiáveis e suficientes para assumir a continuidade geológica, teor ou qualidade, densidade, forma e características físicas do depósito mineral entre os pontos de observação, permitindo a aplicação de fatores modificadores em detalhe suficiente para embasar o planejamento da mina e a avaliação preliminar da viabilidade econômica do depósito. O recurso indicado possui nível de confiabilidade mais baixo que o recurso medido e pode ser convertido apenas em reserva provável.
c) Recurso medido: parte de um recurso mineral estimado com base em técnicas apropriadas de pesquisa derivadas de exploração, amostragem e testes detalhados e confiáveis o suficiente para confirmar a continuidade geológica, teor ou qualidade, densidade, forma e características físicas do depósito mineral entre os pontos de observação, permitindo a aplicação de fatores modificadores para o planejamento de mina detalhado e a avaliação final da viabilidade econômica do depósito. O recurso medido é aquele que possui nível mais alto de confiabilidade geológica, em que pequenas variações na estimativa não afetam a potencial viabilidade econômica do projeto, podendo ser convertido em reserva provável ou reserva provada.
III - Reserva mineral: parte economicamente lavrável de um recurso mineral medido e/ou indicado, cuja viabilidade técnico-econômica da lavra tenha sido demonstrada por meio de estudos técnicos adequados que incluam a aplicação de fatores modificadores. Subdivide-se, em ordem crescente conforme o grau de confiança dos fatores modificadores aplicados sobre os recursos minerais previamente definidos, nas seguintes categorias:
a) Reserva provável: porção economicamente lavrável de um recurso mineral indicado e, sob determinadas circunstâncias, de um recurso medido. A confiabilidade nos fatores modificadores é inferior àquela aplicada à reserva provada, mas suficiente para servir como base para uma decisão sobre o desenvolvimento de um depósito mineral.
b) Reserva provada: porção economicamente lavrável de um recurso mineral medido identificada por meio de estudos desenvolvidos com elevado grau de confiança nos fatores modificadores aplicados.
O contexto para classificar as estimativas de tonelagem e teores que refletem diferentes níveis de confiabilidade geológica e diferentes graus de avaliação técnica e econômica pode ser sintetizado na figura abaixo (TC Processo 006.795/2021-8, peça 59, item 49) : 
Figura 1 - Relação geral entre resultados de exploração, recursos e reservas minerais
 (...) 
Fonte: Guia Comissão Brasileira de Recursos e Reservas - CBRR
Conforme o art. 9º, § 6º, do Decreto 9.406/2018, a exequibilidade do aproveitamento econômico, objeto do relatório final de pesquisa, decorrerá do estudo econômico preliminar do empreendimento, baseado, entre outros fatores, "nos recursos medidos e indicados, no plano conceitual da mina e nos fatores modificadores disponíveis ou considerados à época da elaboração do relatório, com base no fluxo de caixa simplificado do futuro empreendimento conforme definido e disciplinado por Resolução da ANM" (TC Processo 006.795/2021-8, peça 59, item 53) .
Do baixo conhecimento sobre os recursos minerais dos projetos do portfólio da CPRM
Em geral, os projetos minerais estão em uma das fases abaixo (peça 13, p. 2-3) :
a) pesquisa: ainda não foi confirmado um depósito economicamente viável. Como apenas um número reduzido de projetos em fase de pesquisa se tornará uma mina em operação e até que o potencial mineral seja razoavelmente bem testado, possuem um valor estimado relativamente baixo;
b) desenvolvimento: o depósito economicamente viável foi demonstrado por estudo de (pré) viabilidade, mas ainda não se iniciou a construção da planta. Em geral, estudos de viabilidade incluem reservas lavráveis razoavelmente asseguradas, plano de lavra viável e taxa de produção; resultados de testes metalúrgicos e recuperações de processos; estimativas de custos operacionais e de capital; estimativas de custos ambientais e de recuperação e projeções de preços de venda; e
c) produção: projetos minerais em fase avançada de construção ou em operação. 
Todos os ativos que compõem a carteira da CPRM estão na fase de pesquisa (exploração nas décadas de 1970 a 1990) , possuindo apenas recursos inferidos estimados. Nesse estágio de conhecimento geológico, os ativos são comercializados com base em estimativas e percepções empíricas sobre a existência de um depósito mineral viável. A quantificação de valor imaterial apresenta grande complexidade (peça 13, p. 2-3) . 
O valor do ativo em fase de exploração é baseado no potencial de se transformar em uma mina em produção, podendo variar ao longo do tempo, em virtude do preço das commodities; da infraestrutura disponível; de conjunturas legais, econômicas e políticas; da inovação tecnológica; e da existência de minas em operação na região (peça 13, p. 1 e 3) .
Os trabalhos de exploração realizados pela CPRM nas décadas de 70 e 90 nos projetos a serem licitados possuem relatórios finais de pesquisa aprovados pela ANM. Contudo, de acordo com a Companhia: há inconformidade das pesquisas em relação às exigências atuais do mercado de ativos minerários; há problemas na concepção do banco de dados e na sua confirmação, em decorrência do transcurso temporal; os projetos apresentam baixo estágio de maturação; a manutenção do portfólio de títulos da CPRM representa um custo elevado; o alto investimento em pesquisa, necessário para incrementar o conhecimento geológico, não se justifica pelo elevado nível de insucesso dos projetos; e a transferência dos riscos ao ente privado, via programa de parceria de investimento (PPI) , representa a melhor opção em um cenário de escassez orçamentária (peça 38, p. 2) .
Considerando a incompletude de informações e o fato de as amostras terem sido coletadas nas décadas de 1970 a 1990, a reavaliação do patrimônio mineral realizada pela CPRM sobre seus direitos minerários somente permitiu a classificação dos recursos minerais como inferidos, menor nível de confiabilidade expresso no código internacional Jorc (sigla para Joint Ore Reserves Commitee, do The Australasian Code for Reporting of Exploration Results, Mineral Resources and Ore Reserves) (TC Processo 006.795/2021-8, peça 59, item 47) . 
Neste contexto, foram elaboradas a reavaliação e a certificação de acordo com os atuais códigos internacionais de avaliação de recursos minerais. A realização da pesquisa complementar é impositiva devido à extemporaneidade da coleta dos dados brutos (décadas atrás) e aos modernos e rígidos padrões de avaliação e de classificação de reservas atuais, os quais são seguidos pelas mineradoras em nível mundial (TC Processo 006.795/2021-8, peça 59, item 48) .
No que tange à ordem de prioridade dos projetos a serem licitados, os ativos com alta prioridade são os projetos para os quais a CPRM recebeu manifestação de interesse do mercado, além dos projetos com análise de recursos existentes e com viabilidade econômica. Em razão de atrasos na aquisição dos dados de reanálise do minério, os relatórios de reavaliação geológica dos projetos Níquel Morro do Engenho e Santa Fé, de alto interesse, não foram finalizados, o que contribuiu para que ativos de prioridade média, como Ouro Natividade e Diamante Santo Inácio, sejam licitados neste momento. Em razão de o minério turfa ser pouco utilizado no mercado atual, tais ativos devem integrar uma única licitação, de baixa prioridade. Abaixo, um quadro com o resumo da ordem de prioridade de projetos do portfólio da CPRM e uma figura com sua localização geográfica (peça 38, p. 3) :
Tabela 1: portfólio de projetos do SGB/CPRM
	Projeto
	Prioridade
	Etapa
	Situação

	Polimetálicos Palmeirópolis
	Alta
	Licitado
	Licitado

	Fosfato de Miriri
	Alta
	Licitado
	Licitado

	Bom Jardim
	Alta
	Nova licitação
	Licitado

	Caulim Rio Capim
	Alta
	Finalizado
	Análise TCU

	Gipsita Rio Cupari
	Alta
	Finalizado
	Análise TCU

	Calcário Aveiro
	Alta
	Finalizado
	Análise TCU

	Diamante Santo Inácio
	Média
	Finalizado
	Análise TCU

	Ouro de Natividade
	Média
	Finalizado
	Análise TCU

	Níquel de Santa Fé
	Alta
	Reavaliação em andamento
	
	Níquel de Morro do Engenho
	Alta
	Reavaliação em andamento
	
	Carvão Candiota
	Média
	Estudo de modelo de licitação
	
	Turfa Santo Amaro de Brotas
	Baixa
	Licitação única - Turfa
	
	Turfa Dores de Macabu
	Baixa
	Licitação única - Turfa
	
	Turfa AL/PB/RN
	Baixa
	Licitação única - Turfa
	
	Turfa de Salvador
	Baixa
	Licitação única - Turfa
	
	Turfa do Espírito Santo
	Baixa
	Licitação única - Turfa
	
	Turfa de Linhares
	Baixa
	Licitação única - Turfa
	
	Turfa de Itapuã
	Baixa
	Licitação única - Turfa
	
	Turfa de São Jose dos Campos
	Baixa
	Licitação única - Turfa
	
	Turfa de Águas Claras
	Baixa
	Licitação única - Turfa
	
	Carvão Santa Catarina
	Baixa
	Licitação única - Turfa
	
	Carvão Torres Gravataí
	Baixa
	Licitação única - Turfa
	
	Carvão Iruí Butiá
	Baixa
	Licitação única - Turfa
	
	Nova Redenção
	Baixa
	Aguardando aprovação da ANM
	Aprovação Relatório final de pesquisa

	Ouro de Eldorado do Ribeira
	Não licitar
	Em área de Unidade de conservação
	
	Ouro de Carutapera
	Não licitar
	Conflito Aurizona
	
	Uaupes
	Não licitar
	Em área de Unidade de conservação
	
	Serra do Repartimento
	Não licitar
	Em área de Unidade de conservação
	
	Rio Maú
	Não licitar
	Em área de Unidade de conservação
	
Fonte: SGB/CPRM
Figura 2 - Mapa com a localização dos blocos de áreas de direitos minerários da CPRM
 (...) 
Fonte: SGB, peça 14, p. 9
III.	VISÃO GERAL DO OBJETO 
Dos projetos a serem licitados
Os certames de ativos minerários da CPRM/MME constituem as licitações: 5ª (Agrominerais Aveiro/PA) , 6ª (Ouro Natividade/TO) e 7ª (Diamante Santo Inácio/BA) . Os certames serão presenciais, com modo de disputa fechado (art. 15 do RLC-CPRM) , sendo o critério de julgamento a maior oferta do bônus de produção (art. 35, inciso VI, RLC-CPRM e art. 54, inciso VI, da Lei de estatais) (cláusulas 4 e seus subitens dos editais, peças 41, p. 8; 42, p. 6-7; e 43, p. 6-7) . 
Foram realizadas consultas e audiências públicas (peça 20, p. 2-59 - Agrominerais Aveiro; p. 60-106 - Diamante Santo Inácio; e p. 68-140 - Ouro Natividade) , para que a sociedade se manifestasse sobre as propostas dos editais. As reavaliações foram elaboradas pela CPRM.
As minutas dos editais são semelhantes, havendo pequenas diferenças nos trechos atinentes:
a) ao local no qual serão disponibilizados os dados físicos (dataroom físico - sondagens) , que pode ser a Superintendência de Belém (Agrominerais Aveiro) , de Salvador (Diamante Santo Inácio) ou de Goiânia (Ouro Natividade) (item 6.2 das minutas dos editais, peças 41, p. 10; 42, p. 8; e 43, p. 8) ;
b) à submissão às regras editadas pelos órgãos ambientais dos estados do Pará (Agrominerais Aveiro) , da Bahia (Diamante Santo Inácio) ou de Goiás (Ouro Natividade) (item 10.1.2 das minutas dos Contratos de Promessa de Cessão de Direitos Minerários, peças 41, p. 53; 42, p. 50; e 43, p. 50) ;
c) às cláusulas que tratam da "arrecadação" ou "preço", que dizem respeito ao bônus de assinatura, prêmios de oportunidade 1 e 2 e bônus de produção (item 5 das minutas dos editais, peças 41, p. 8-9; 42, p. 7-8; e 43, p. 7-8) ; e
d) aos valores das garantias durante a fase de produção: entre a celebração do instrumento de Cessão dos Direitos Minerários e, no mínimo, até 24 meses após o fechamento da mina, o valor da garantia corresponderá ao valor projetado de pagamento do bônus de produção durante seis meses (Agrominerais Aveiro, peça 41, p. 62) ou um ano (Diamante Santo Inácio, peça 42, p. 58; e Ouro Natividade, peça 43, p. 58) .
O cronograma original (peças 3, p. 9; 4, p. 7; e 5, p. 8; e minuta de edital de licitação, item 6.1, peça 11, p. 10, 90 e 168) encontra-se superado, tendo em vista que os documentos foram protocolizados no TCU somente em 27/7/2022 (previsão para 15/5/2022) . O novo cronograma corrige inconsistências dos prazos originais (por exemplo, coincidência de datas para solicitação de esclarecimentos e impugnações ao edital, itens 6.1, peça 11, p. 10, 90 e 168) . Abaixo, o novo cronograma e informações sobre os três projetos.
Tabela 2: Novo cronograma das licitações
	Evento
	Data

	Publicação do edital
	30/9/2022

	Abertura da visitação aos dados físicos dos projetos (dataroom físico) e disponibilização dos dados digitalizados (dataroom digital) 
	30/9/2022

	Período de solicitação de esclarecimentos
	até 22/11/2022

	Período de resposta aos esclarecimentos solicitados
	até 26/11/2022

	Período de impugnação do edital
	até 1º/12/2022

	Período de resposta às impugnações do edital
	até 3/12/2022

	Sessão Pública
	8/12/2022

Fonte: item 6.1 dos editais de licitação (peças 41, p. 9; 42, p. 8; e 43, p. 8) 
Agrominerais Aveiro
O projeto Agrominerais Aveiro inclui dois projetos da CPRM, Calcário Aveiro e Gipsita Rio Cupari, totalizando quatro áreas (três para gipsita e uma para calcário) . O produto a ser comercializado é o pó de calcário ou de gipsita a ser aplicado no solo. A união se justifica pela sinergia entre os dois projetos, em razão da reduzida distância entre eles (trinta km) , do mercado agrícola a ser explorado (sul do Pará e norte do Mato Grosso) e da possibilidade de uma unidade de processamento ser suficiente para beneficiar os dois minérios, com escoamento da produção pelo rio Tapajós até o porto de Miritituba/PA (peças 3, p. 3-5) . 
Os dados do relatório de reavaliação são promissores e apresentam recursos minerais (calcário e gipsita) suficientes para a implantação do empreendimento. Para atestar a viabilidade econômica, devem ser melhor estudados aspectos relacionados à caracterização dos depósitos e a questões logísticas, ambientais e mercadológicas. O projeto Gipsita Rio Cupari apresenta maior atratividade pela ausência de produção na região. Por outro lado, há empresas consolidadas e grande quantidade de projetos de calcário (peça 19, p. 1-3 e 30) . 
Gipsita Rio Cupari
Após a retirada dos seis processos com interferência na Floresta Nacional (Flona) Tapajós, unidade de conservação criada pelo Decreto 73.684/1974, cujo plano de manejo proíbe atividade minerária, o projeto Gipsita Rio Cupari a ser licitado será composto de três títulos minerários com relatório final de pesquisa aprovado pela ANM: 802.189/1973, 802.190/1973 e 802.191/1973, totalizando 2.887 hectares (peça 3, p. 6) . O processo 802.191/1973 será desmembrado em decorrência de intersecção parcial com a Flona Tapajós (peça 20, p. 38) .
Na década de 1970, as pesquisas da CPRM revelaram uma grande jazida de gipsita, com alto grau de pureza, não necessitando de tratamento mecânico específico, exceto a lavagem da porção misturada com argila, possibilitando seu aproveitamento in natura como matéria prima na indústria de cimento e outras. O depósito de Gipsita Rio Cupari apresenta recursos inferidos de 326 milhões de toneladas (peças 3, p. 6) . 
Calcário Aveiro
A área de calcário corresponde ao processo 807.564/76, com área de 998,20 ha (relatório final de pesquisa aprovado para magnésio) . A área está associada ao alvará de pesquisa 517/78. A reserva total seria de 448.209.101 toneladas de cimento e 142.243.049 toneladas de corretivo de solo (peça 16, p. 14) . Os recursos totais inferidos correspondem a 588 milhões de toneladas (peça 3, p. 7, itens 2.11 e 2.14) .
Os dados são da década de 1980 (peça 3, p. 7) . A espessura média do calcário é de 6,63m, reduzindo para sudeste e aumentando para noroeste. O capeamento é pouco espesso, apresentando uma relação estéril/minério baixa (aproximadamente 0,35) (peça 35, p. 9) . 
O calcário é aplicado na camada superficial do solo (até 20 cm) , elevando o PH e corrigindo a acidez; enquanto o gesso agrícola atua nas camadas mais profundas, neutralizando o alumínio tóxico e liberando enxofre e cálcio. Aproximadamente 70% do solo brasileiro é ácido (peça 19, p. 16 e 19) .
Diamante Santo Inácio
Em função de descartes, a área foi reduzida para 2.400 ha, correspondendo aos processos DNPM 870.387/84 a 870.390/84 (quatro áreas de quinhentos ha cada) e 870.808/91 (uma área de quatrocentos ha) , todas com alvarás publicados no DOU em 8/11/1985. Originalmente requeridas para ametista, as áreas foram, posteriormente, averbadas para diamante (peça 5, p. 3-4) .
A pesquisa foi realizada de agosto de 1985 a dezembro de 1989. A reavaliação estimou 244.368.095 (122.184.048 m³) toneladas de cascalho diamantífero, com teor médio de 1,50 pontos/m³ ou 0,75 cpht (quilates por cem toneladas) , totalizando 1,8 milhão de quilates. Desse total, aproximadamente 1,6 milhões de quilates correspondem ao conteúdo de gemas e diamantes industriais, sendo o restante do tipo carbonado (peça 5, p. 5-6) .
Tabela 3: Relação dos processos do bloco de Diamante de Santo Inácio após os descartes de áreas (peça 5, p. 4 e 6) 
	Processos DNPM
	Controle CPRM
	Alvará de pesquisa
	Publicação no DOU
	Área (ha) 
	Volume total de cascalho
	Volume total de estéril
	Pontos/m³ estimado
	Peso total em quilates
	Peso total em quilates (gemas + industriais) 
	Peso total em quilates (carbonados) 

	870.387/1984
	BA-87/84
	6.635
	6/11/1985
	350
	43.832.990
	144.340.000
	0,83
	362.361
	316.921
	45.440

	870.388/1984
	BA-88/84
	7.674
	13/12/1985
	250
	14.315.525
	29.010.000
	3,47
	496.332
	434.092
	62.240

	870.389/1984
	BA-89/84
	5.211
	15/8/1985
	350
	43.304.197
	184.990.000
	0,77
	331.787
	290.181
	41.606

	870.390/1984
	BA-90/84
	3.981
	12/8/1985
	250
	15.510.811
	18.952.000
	2,91
	450.720
	394.199
	56.520

	870.808/1991
	BA-01/91
	676
	16/4/1997
	360
	5.220.525
	55.025.000
	3,67
	191.521
	167.504
	24.017

	Totais
				1.560
	122.184.048
	432.317.000
	1,50
	1.832.720
	1.602.897
	229.823

Fonte: peça 5, p. 4 e 6
De acordo com a CPRM, apesar do grande volume de minério, alguns aspectos precisam ser melhor analisados como: o baixo teor do corpo mineralizado (1,5 pontos/m³) , sendo necessário o processamento de 133 toneladas de minério para recuperar um quilate de diamante; e a alta relação estéril/minério (aproximadamente 3,5:1) , sendo necessário remover, em média, 3,5 toneladas de material estéril para a lavra de uma tonelada de minério. Assim, será necessária a remoção média de 400 toneladas de material para a obtenção de um quilate de diamante. A qualidade do diamante também precisa ser mais bem estudada, pois o preço do quilate varia de US$ 20 a US$ 100 (peça 18, p. 7) .
Toda a área na qual o corpo mineralizado ocorre foi pesquisada, sendo baixa a expectativa de aumento dos recursos cubados pela CPRM. A futura pesquisa buscará adensar as informações relativas a teores e qualidade do minério (peça 18, p. 7) .
Ouro Natividade
A área do projeto Ouro Natividade foi requerida ao DNPM em 24/1/1984 (processo DNPM 860.163/84) , tendo obtido o alvará de pesquisa 1916, publicado no DOU de 13/3/1985. O alvará foi renovado por mais dois anos (DOU de 13/1/1992) , tendo sido investidos, aproximadamente, dois milhões de reais. O relatório final de pesquisa foi aprovado em 6/12/1996, com redução da área para 3.925,73 ha (peças 4, p. 4; e 11, p. 166) . 
Em 1991, as pesquisas constataram ouro primário em rocha alterada no garimpo Córrego Brejo das Lavras, com teores de até 30 g/t. Em 1993, definiu-se o depósito primário de ouro (Au) . Os resultados foram entregues ao DNPM como relatório complementar de pesquisa. Em 2018, os sólidos gerados no modelo totalizaram um volume analítico de 268.347,97 m³ e tonelagem de 724.539 t, com teor médio de Au de 1,02 g/t. Constatou-se atividade garimpeira em dois shafts (acessos verticais) , diversas extrações do passado e inúmeros garimpos de subsuperfície (peça 4, p. 4-5) . 
Deve-se considerar, ainda, o potencial das rochas da Formação Serrinha, região pontuada por antigas catas de garimpos abandonadas em rochas intemperizadas, shafts atuais ainda ativos e empreendimentos em desenvolvimento. Não existem reservas indígenas ou unidades de conservação ambiental na área (peça 14, p. 5) .
IV.	EXAME TÉCNICO
Para a valoração dos quatro ativos inicialmente licitados (fosfato de Miriri/PE e PB; cobre, chumbo e zinco de Palmeirópolis/TO; cobre Bom Jardim/GO; e caulim Rio Capim/PA) , a CPRM utilizou o método do fluxo de caixa descontado. 
Contudo, a dificuldade técnica em superar inconsistências na metodologia motivaram alterações na modelagem. Neste sentido, trecho da instrução do TC Processo 006.795/2021-8, peça 59:  
187. Aqui, rememora-se a recomendação do item 9.2.2.1 do Acórdão 1199/2019-TCU-Plenário à CPRM, para avaliar a conveniência e a oportunidade de utilizar método alternativo ao de fluxo de caixa descontado como fonte primária para tomada de decisão, quando houver pouco conhecimento geológico dos depósitos minerais e, consequentemente, pouca previsibilidade dos resultados econômico-financeiros do projeto. 
188. Essa recomendação foi consequente de constatação, durante o exame da cessão dos direitos referentes ao projeto de Palmeirópolis, de que a avaliação econômico-financeira pelo método de fluxo de caixa descontado não se mostrava a mais adequada como fonte primária para a tomada de decisão da CPRM (TC Processo 008.684/2018-9 - peça 52, p. 11) . 
189. A unidade técnica argumentou à época que, em projetos de desestatização com elevada taxa de previsibilidade das receitas, os pagamentos ao ente público seriam estabelecidos no montante suficiente para que o valor presente líquido fosse nulo. Contudo, o elevado grau de incerteza a respeito dos estudos de Palmeirópolis conferia pouca confiabilidade aos dados de saída do modelo econômico-financeiro, o que não colaborava para a adequada tomada de decisão. 
A evolução no estágio de conhecimento das equipes técnicas da CPRM, da SPPI e da SeinfraCOM conduziu à necessidade de padronizar uma metodologia mais adequada à escassez de informações geológicas, à baixa confiabilidade dos dados, ao grau de maturidade dos projetos e à ausência de estudos que comprovassem a viabilidade econômica (peça 13, p. 1-2) . 
Da metodologia utilizada
Em substituição ao método do fluxo de caixa descontado, a CPRM elaborou uma nova metodologia de valoração, descrita na Nota Técnica (NT) 1/2022 (metodologia de valoração dos ativos minerários da CPRM) , que utiliza conceitos e técnicas de precificação de ativos reconhecidos pelos principais Códigos de Valoração de propriedades minerais internacionais (peça 13, p. 1) . 
Em relação aos ativos a serem licitados, a CPRM enviou as notas técnicas: 2/2022 (Ouro Natividade/TO, peça 17) , 3/2022 (Diamante Santo Inácio/BA, peça 18) e 4/2022 (Agrominerais Aveiro/PA, peça 19) , que tratam das especificidades da valoração de cada projeto. Posteriormente, foram enviadas as NT 5, 7 e 8/2022, contemplando ajustes na metodologia (valoração, garantia e ajustes, peças 24, 26, 31 e 40, respectivamente) .
Na nova metodologia, primeiramente se define o nível do conhecimento do projeto, de acordo com a pesquisa realizada até então, e, em seguida, aplicam-se as técnicas recomendadas pelos códigos internacionais de valoração de propriedades minerais para definir uma faixa de valor condizente com o nível de conhecimento do projeto e suas particularidades. Definido um intervalo, é escolhido o valor a ser utilizado como lance mínimo na licitação (peça 13, p. 11-12) .
A partir das especificidades do projeto e dos resultados das pesquisas, correlaciona-se o estágio de evolução aos métodos disponíveis de valoração (peça 13, p. 9) .
Figura 3: Relação entre o valor da propriedade mineral e o nível de conhecimento geológico do projeto
 (...) 
Fonte: Nota Técnica 1/2022, peça 13, p. 11
Na avaliação econômica, três abordagens são tradicionalmente utilizadas: Income Approach (renda) , Market Approach (mercado) e Cost Approach (investimentos) . O nível de confiabilidade das técnicas depende principalmente do estágio de desenvolvimento do projeto, podendo haver diferenças significativas nos resultados, principalmente quando o projeto se encontra na fase inicial. As informações disponíveis e uma valoração preliminar poderão determinar quais abordagens devem ser utilizadas ou descartadas (peça 13, p. 2) . A validação do valor por mais de uma abordagem é amplamente recomendada. 
Figura 4: Abordagens mais relevantes para cada fase de um projeto de exploração mineral
Fonte: Nota Técnica 1/2022, peça 13, p. 11
Abordagem pela metodologia Cost Approach
Quando há informações dos custos da pesquisa e dos dados técnicos, a abordagem Cost Aproach possibilita a valoração do projeto a partir da comparação e atualização dos recursos gastos com serviços e obras, acrescidos dos custos futuros garantidos. O ativo vale o que foi gasto, com um prêmio ou um desconto, de acordo com o resultado da pesquisa (peça 13, p. 4) . 
Em propriedades ociosas há alguns anos, especialmente as que tiveram gastos substanciais no passado, a aplicação desta abordagem é mais complexa, pois muitas propriedades têm recursos subeconômicos. Nesses casos, a valoração deve considerar o potencial de exploração remanescente (alvos não testados com potencial para aumentar o teor ou tonelagem, possibilidade de inovações tecnológicas e mudanças econômicas) . Para esses projetos, a Roscoe Postle Associates, empresa de consultoria, recomenda o uso parcial dos custos passados de exploração (peça 13, p. 4) .
Tabela 4: Guia para utilização dos gastos em investimento em propriedades minerais sem pesquisa em desenvolvimento ou recursos marginais ou subeconômicos
	Diretriz
	Porcentagem utilizada do investimento pretérito

	Propriedade com recursos minerais identificados, mas com pesquisas desenvolvidas há alguns anos. Algum trabalho futuro deverá ser realizado. Geralmente propriedade com recursos marginais e potencial para incremento, mas não muito empolgante suficiente para atrair facilmente as despesas de exploração
	75%

	Propriedade com mineralização subeconômica, mas com algum potencial no futuro, condicionada sobre preços de commodities, infraestrutura, avanço tecnológico, condições econômicas etc. Poderia ser uma propriedade com potencial para uma mercadoria com um preço baixo ou baixa demanda no momento da avaliação
	50%

	Propriedade inativa com mineralização subeconômica com muito pouca esperança de desenvolvimento, mas sem descartá-lo completamente. A mineralização representa inventário mineral na qual a pesquisa deverá ser realizada para complementar tais informações.
	25%

	Propriedade inativa sem recursos ou mineralização conhecida e exploração insignificante ou de baixo potencial. Pode ser uma propriedade com todos os alvos geológicos identificados que serão desenvolvidos quando na fase de investimento geológico no local.
	0 a 10%

	Propriedade inativa ou potencial de exploração indeterminado, nível baixo ou desprezível. Poderia ser uma propriedade com poucos ou nenhum dado disponível, mas em uma área geologicamente interessante.
	0%

Fonte: NT 1/2022, peça 13, p. 6
Em essência, a técnica da abordagem de custos denominada Múltiplos de Despesas de Exploração (MDE) , utilizada na metodologia Cost Approach, consiste em três etapas: estabelecer um custo base razoável a partir das despesas em pesquisa; determinar, com base nas particularidades do ativo, resultados da pesquisa e potencial futuro, um fator de ajuste relevante (Multiplicador de Aprimoramento de Perspectividade - MAP) ; e ajustar o custo base pelo MAP, para derivar uma faixa de valor (peça 13, p. 4) .
Na definição do custo base, caso os custos da pesquisa não estejam disponíveis, o avaliador deve definir um programa de exploração apto a entregar os resultados relatados (peça 13, p. 6) . 
Caso as despesas estejam disponíveis, o avaliador deve considerar: quais despesas devem ser excluídas ou incluídas (apenas as razoáveis e relevantes) ; até quando se deve considerar custos históricos (poucos gastos com mais de cinco anos devem ser incluídos) e como ajustar as despesas muito antigas até a data de validação (atualizar pela inflação ou elaborar um orçamento atual dos serviços executados à época) (peça 13, p. 4-6) .
Apenas as despesas consideradas razoáveis e que contribuíram para a identificação do potencial devem ser incluídas. Para que as despesas sejam razoáveis, o tipo e a quantidade de pesquisa e o seu custo devem ser adequados à natureza e ao estado da exploração. Seriam irrelevantes: exploração histórica cujos resultados foram perdidos ou são desconhecidos; pesquisas regionais não direcionadas ao ativo; exploração financiada por não proprietário; exploração direcionada a commodity não encontrada, a menos que tais esforços contribuam para a prospecção do ativo; despesas administrativas não diretamente relacionadas à exploração e aos resultados (custos administrativos diretamente aplicáveis ao ativo podem ser incluídos) ; e despesas realizadas há mais de cinco anos, exceto se apresentarem efeito material sobre a prospecção (peça 13, p. 5-6) .
A validação das despesas pode ser prejudicada em razão da época em que foram realizadas e da qualidade da consolidação do orçamento executado. Na precificação, é necessário estabelecer a participação de fatores geológicos e prospectivos e de atividades executadas que não contribuíram para a descoberta do depósito (peça 13, p. 3 e 4) .
Em uma primeira tentativa de definir o custo base dos três projetos, a Divisão de Geologia Exploratória e Economia Mineral da CPRM pesquisou informações sobre os investimentos em pesquisa geológica realizados décadas atrás. No que tange aos custos fixos e administrativos, os registros contábeis consolidavam a íntegra das despesas e rateavam o resultado entre todos os projetos. Esse modelo resultou em um custo administrativo médio, por projeto, extremamente elevado, o que conduziu ao seu descarte (peças 17, p. 6-7; 18, p. 9; e 19, p. 31) . 
A equipe buscou, então, subsídios em dois relatórios gerenciais: "Patrimônio Mineral da CPRM - Análise Retrospectiva", elaborado por José Aloísio Paione, em abril de 2001, à época, assessor da presidência da CPRM; e "Modelagem de negócio para licitação e avaliação de bens minerais controlados pela CPRM", executado por consultoria independente, em maio de 2022. Os dois relatos contêm um resumo do Programa de Pesquisas Próprias realizado pela CPRM entre as décadas de 1970 a 1990, que desmembrou os custos da exploração geológica por projeto, para definir o valor do investimento em pesquisa a ser utilizado na precificação de cada ativo. Essas fontes de informação permitiram a conversão dos custos históricos para dólares e sua atualização monetária até os dias atuais, definindo-se um custo base por projeto (peças 17, p. 7; 18, p. 10; e 19, p. 32) . 
Paralelamente, o Departamento de Recursos Minerais da CPRM elaborou um orçamento para a realização, nos dias atuais, dos mesmos serviços desenvolvidos décadas atrás. 
Os dois valores de custo base (itens 56 e 57) foram comparados para validação, sendo adotado, para cada projeto, aquele cujo cálculo se baseou em subsídios mais consistentes (peças 17, p. 7-8; 18, p. 10-11; e 19, p. 32-33) .
O Multiplicador de Aprimoramento de Perspectividade (MAP) é um ajuste para equilibrar as variáveis que influenciam o custo base, considerando qual o prêmio (ou desconto) um comprador provavelmente irá pagar por um resultado de exploração já alcançado. Valores de MAP inferiores a um indicam que a pesquisa diminuiu o potencial do ativo e valores maiores que um evidenciam que a exploração aumentou o potencial (dados históricos justificam a próxima etapa de exploração, há potencial para mineralização ou zonas indicativas de mineralização) (peça 13, p. 7) .
Para refletir as incógnitas e incertezas inerentes à exploração, é comum derivar os valores do MAP atendendo os requisitos dos códigos de valoração que recomendam a estimativa de um intervalo de preço. Para Lawrence & Dewar (1999) , citados na NT 1/2022, o valor razoável para o MAP seria de 0 a 5, sendo o intervalo mais utilizado entre 0,5 e 3 (peça 13, p. 7-8) .
Também citados na NT 1/2022, Buttler (1994) e Baxter & Chisholm (1990) dividem o MAP em dois atributos: Fator de Resultado (FR) ; e Fator de Qualidade (FQ) , baseado na disponibilidade e qualidade, nos dados e nos relatórios da exploração. O MAP a ser aplicado ao custo base é o produto dos fatores (MAP = FR × FQ) (peça 13, p. 7-8) .
Os fatores são calculados a partir de valores máximos e mínimos, sendo que o de resultado (FR) considera as variáveis: tipo de minério, resultados apresentados, recursos calculados, interesse regional, possibilidade de aumento de teor e possibilidade de aumento do recurso; e o de qualidade (FQ) , as variáveis: disponibilização, validação e qualidade da apresentação dos dados (peça 13, p. 8) . 
De acordo com o nível de expectativa de cada projeto, as notas das variáveis podem oscilar de: altíssima (3) , muito alta (2,5) , alta (2) , média a alta (1,5) , média (1) , baixa (0,75) a muito baixa (0,5) (peça 17, p. 9) .
Para cada projeto a ser licitado, calculou-se um intervalo de FQ e outro de FR. A multiplicação dos fatores (FR e FQ) resulta em um intervalo para o MAP de cada projeto (peça 13, p. 8) . 
Aplicando-se os valores mínimos e máximos de MAP ao custo base do respectivo projeto, define-se uma faixa de valor pelo método dos Múltiplos de Despesas de Exploração. Esse valor é submetido à validação pela abordagem de mercado (Market Approach) (peça 13, p. 8) .
Abordagem pela metodologia Market Approach
A abordagem Market Approach estima o valor do ativo a partir das negociações envolvendo projetos semelhantes, garantindo que a estimativa seja congruente com o mercado. Entretanto, a busca por transações comparáveis raramente encontra projetos com todas as caraterísticas semelhantes. Em geral, se estabelece um ranking dos projetos similares e se atribui um peso a cada um (peça 13, p. 3) .
As transações comparáveis podem ser usadas diretamente para derivar um valor ou podem ser ajustadas por parâmetros como propriedade, área ou metal. Conforme a Roscoe Postle Associates, empresa de consultoria, dificultam a aplicação da metodologia: o número limitado de transações a serem comparadas, a complexidade dos acordos e a data da avaliação. Cada propriedade possui especificidades na geologia e mineralização, nos custos e na exploração (peça 13, p. 8-9) . 
O potencial de uma área que ainda não está produzindo depende: do tamanho da propriedade; da atividade nos arredores; da jurisdição política; da localização, acesso e infraestrutura; da commodity; do cenário geológico e estilo de mineralização; do estágio e potencial de exploração; dos resultados e metas da exploração; dos recursos minerais; e dos passivos ambientais (peça 13, p. 8-9) .
A exploração é cíclica e, muitas vezes, não há demanda no mercado ou o preço é muito baixo. As comparações devem ocorrer dentro de um prazo razoável (seis a dezoito meses) , dependendo das condições de mercado e do número de transações identificadas (peça 13, p. 9) . 
A maioria das transações sobre propriedades não produtoras não é direta, havendo pagamento em dinheiro, emissão de ações, gastos com exploração mineral e royalties sobre a produção. Em geral, os compromissos se referem a prazos de três a cinco anos, com pontos de decisão para se avançar, ou não, à próxima fase. Os compromissos costumam ser fixos no primeiro ano e opcionais nos seguintes. Em geral, o valor dos compromissos aumenta nos últimos anos do acordo. Se algum compromisso dos anos subsequentes não for adimplido, o contrato é rescindido (peça 13, p. 9) .
Os compromissos obrigatórios com despesas de exploração são integralmente considerados na precificação. O valor dos compromissos opcionais é calculado a partir da multiplicação do valor do compromisso por uma probabilidade subjetiva de ocorrência (diminui ao longo do tempo, pois poucas propriedades passam para estágios mais avançados) . O valor da transação corresponde à soma dos compromissos obrigatórios acrescidos dos compromissos opcionais ponderados pela probabilidade de sua ocorrência (peça 13, p. 10) .
O preço da ação na data da negociação é usado para todos os anos do acordo. Se a transação for de participação parcial no ativo, o valor é ajustado para uma participação de cem por cento. Deve-se ajustar o valor da transação caso haja previsão de pagamento de royalty (peça 13, p. 10) .
Não sendo possível obter uma propriedade exatamente comparável à que está em avaliação (mercado reduzido e variabilidade nos valores das transações) , Roscoe Postle Associates (2007) recomenda o uso de algumas varáveis para definir uma faixa razoável de valor (peça 13, p. 10) .
Para classificar os ativos, atribui-se uma nota a cada um dos quesitos que compõem as três variáveis abaixo indicadas (peças 17, p. 14; 18, p. 18; e 19, p. 40) : 
a) nível de conhecimento: potencial geológico (1) , pesquisa inicial (2) , pesquisa intermediária (3) , pesquisa avançada (4) , viabilidade (5) e produção (6) ;
b) potencial geológico: sem alvos relevantes nos arredores (0) , alvos relevantes nos arredores (1) , área em produção nos arredores (2) ; e 
c) potencial mineral: área nunca minerada (0) , área garimpada no passado (1) e área minerada no passado (2) . 
Após esta etapa, a nota final de cada projeto é obtida pelo somatório da pontuação atribuída a cada uma das três variáveis. Em seguida, os projetos são divididos em grupos com notas similares. O preço das negociações de projetos que integram um mesmo grupo deve ser semelhante.
Os atuais ativos minerários licitados pela CPRM seguem um padrão de fluxo de pagamentos dividido em fases, de acordo com o incremento da pesquisa e do nível de conhecimento. Tais pagamentos correspondem a uma porcentagem do valor, sendo o primeiro na assinatura do contrato de promessa de cessão - 10% do valor (obrigatório) ; o segundo, após a cessão definitiva dos direitos minerários - 20% (opcional, de acordo com o interesse de a mineradora continuar o empreendimento após os resultados da auditoria técnica e da pesquisa complementar) ; e o terceiro, após a concessão de lavra - 70% (opcional) ; e bônus de produção - 1% da receita operacional bruta (peça 18, p. 32) .
A critério da CPRM, essas porcentagens podem variar de acordo com a particularidade do projeto, para incrementar a atratividade do certame. Para áreas com maior atratividade, a CPRM tende a aumentar a porcentagem da primeira parcela, paga antes de qualquer investimento e que não é reembolsada ao investidor caso a auditoria técnica preliminar ou a pesquisa geológica não alcancem resultados satisfatórios. Por outro lado, para projetos com baixo potencial econômico, reduz-se o percentual da primeira parcela, para atrair o investidor a iniciar a auditoria técnica e a pesquisa geológica, sem a necessidade de desembolsar um alto valor, que não será ressarcido caso os resultados sejam negativos (peça 18, p. 32) .
Abordagem pela metodologia Income Approach
A técnica Income Approach de avaliação por fluxo de caixa descontado, com um grau razoável de confiança, depende de um conjunto de informações geológicas e de economicidade que são consolidadas apenas em fase avançada do projeto. Os ativos em pesquisa e com recursos minerais relativamente pequenos podem se mostrar economicamente inviáveis, em razão da necessidade de se estimar variáveis e premissas na média do mercado frente a uma estimativa de receita necessariamente conservadora. Nas licitações anteriores, a técnica não caracterizou o melhor método de valoração (peça 13, p. 3 e 10) .
Pelo nível do conhecimento geológico dos ativos minerários que integram este processo, diversas premissas relacionadas à elaboração de um fluxo de caixa não podem ser mensuradas e, mesmo se fossem estimadas, não iriam representar a realidade do projeto (a assertiva se refere ao projeto Ouro Natividade, mas pode ser extrapolada para os demais processos) (peça 17, p. 41) . Abaixo, em síntese, a aplicação da metodologia aos projetos em comento.
A aplicação da nova metodologia a cada um dos três projetos em exame encontra-se detalhada no anexo a esta instrução. Um resumo das principais características da modelagem de cada licitação encontra-se representada no quadro abaixo:
Tabela 5: Comparativo das principais características da modelagem dos projetos licitados
	Projeto
	Agrominerais Aveiro (PA) 
	Diamante de Santo Inácio (BA) 
	Ouro Natividade (TO) 

	Garantia de proposta
	Peça 41, p. 24-26, item 11
	Peça 42, p. 22-25, item 11
	Peça 43, p. 22-25, item 11

	Critério de julgamento
	Bônus de produção
	Bônus de produção
	Bônus de produção

	Etapas prévias
	Auditoria técnica preliminar (6 meses) e pesquisa complementar (3 anos) 
	Auditoria técnica preliminar (6 meses) e pesquisa complementar (3 anos) 
	Auditoria técnica preliminar (6 meses) e pesquisa complementar (3 anos) 

	Investimento mínimo obrigatório
	R$ 1.000.000,00
	R$ 1.000.000,00
	R$ 1.000.000,00

	Bônus de assinatura
	R500.000,00
	R$ 50.000,00
	R$ 400.000,00

	Prêmio de Oportunidade I
	R$ 1.000.000,00
	R$ 1.450.000,00
	R$ 800.000,00

	Prêmio de Oportunidade II
	R$ 3.500.000,00
	R$ 3.500.000,00
	R$ 2.800.000,00

	Bônus de Produção
	Mínimo de 1%
	Mínimo de 3%
	Mínimo de 1%

	Garantia de execução
	Durante pesquisa complementar: 50% do investimento mínimo remanescente 
Entre celebração da cessão até 24 meses após fechamento da mina: valor projetado de pagamento do bônus de produção durante seis meses.
	Durante pesquisa complementar: 50% do investimento mínimo remanescente
Entre celebração da cessão até 24 meses após fechamento da mina: valor projetado de pagamento do bônus de produção durante um ano.
	Durante pesquisa complementar: 50% do investimento mínimo remanescente
Entre celebração da cessão até 24 meses após fechamento da mina: valor projetado de pagamento do bônus de produção durante um ano.

	Compartilhamento de ganhos extraordinários
	Peça 41, p. 49-50, item 7.11 da minuta do contrato
	Peça 42, p. 46-47, item 7.11 da minuta do contrato
	Peça 43, p. 46-47, item 7.11 da minuta do contrato

	Investimentos estimados
	R$ 100.000.000,00
	R$ 300.000.000,00
	R$ 300.000.000,00

Fontes: elaboração própria, a partir de informações constantes do TC Processo 007.893/2022-1
V. 	Das discussões sobre as oportunidades de melhoria na metodologia desenvolvida pela CPRM que constava das minutas iniciais dos editais e dos contratos 
Em reunião virtual realizada no dia 29/6/2022 entre as equipes da CPRM, SPPI e SeinfraCOM, foram discutidas oportunidades de aprimoramento da metodologia elaborada pela CPRM para valoração dos ativos minerários. À época da referida reunião, encontravam-se concluídas somente as Notas Técnicas 1/2022 (conceitos teóricos da modelagem) e 2/2022 (Ouro Natividade) . 
Por meio do Ofício 261/2022/PR/CA-CPRM (peça 23) , a CPRM encaminhou manifestação sobre os assuntos discutidos na reunião (Nota Técnica 5/2022, peça 24) . Abaixo, transcrevemos, em resumo, as sugestões endereçadas e as razões do acolhimento ou da rejeição das alterações sugeridas.
Correção monetária dos valores das negociações utilizadas como parâmetro na abordagem Market Approach 
Conforme recomendação técnica de Roscoe Postle Associates (2003) , consultoria citada no desenvolvimento teórico da metodologia da CPRM, as negociações comparáveis a serem utilizadas na abordagem Market Approach devem ter sido realizadas há, no máximo, dezoito meses. Contudo, duas das dezoito transações mencionadas como paradigmas na precificação do projeto Ouro Natividade; e oito das onze negociações utilizadas como parâmetros na valoração do projeto Diamante Santo Inácio haviam sido realizadas em um prazo superior a dezoito meses (peça 24, p. 1) . 
Tendo em vista a dificuldade de se encontrarem negociações comparáveis, em razão do número de varáveis por projeto (minério, tamanho da área, infraestrutura logística etc.) , sugeriu-se manter as transações realizadas há mais de dezoito meses como parâmetros de comparação; porém, corrigindo-se monetariamente o valor. A CPRM acolheu a sugestão e, por se tratar de negociações internacionais, corrigiu os valores pelo Índice de Preços ao Consumidor (ICP) norte americano da data da negociação até dezembro de 2021 (peça 24, p. 2) .
No que tange ao ativo Diamante Santo Inácio, a correção dos valores dos oito projetos negociados há mais de dezoito meses situou-se entre 7,6% (Sekaka Diamonds Exploration) a 19,3% (Save River Diamonds) ; para o projeto Ouro Natividade, a correção das transações realizadas além dos dezoito meses alcançou 10,44% (Newmont Lake Project) e 16,99% (Whistler) . Para o projeto Agrominerais Aveiro, foram utilizados anúncios de venda de ativos semelhantes (durante a data de apresentação da valoração do ativo) , não cabendo a aplicação de índice de correção monetária (peça 24, p. 1 e 3) .
Outro ponto discutido diz respeito ao fato de a metodologia recomendar o descarte de despesas realizadas há mais de cinco anos (peça 13, p. 4-5) . A CPRM utilizou relatórios de gastos com pesquisas realizadas há vinte anos (2001/2002) . A Companhia esclareceu que não possui dados mais recentes. 
Entende-se que a correção monetária dos valores com exploração mineral e a elaboração de orçamento atual para a prestação dos serviços realizados décadas atrás caracteriza procedimento razoável para a validação das despesas utilizadas como parâmetro pela CPRM.
Avaliação da metodologia de pontuação de projetos de transações comparáveis
A metodologia da abordagem de mercado analisa negociações semelhantes para aferir a aderência da precificação do ativo aos preços de mercado. De acordo com a metodologia da CPRM, a nota final de cada projeto é obtida a partir da soma da pontuação alcançada pelo projeto em três quesitos: nível do conhecimento geológico (0 a 6) , potencial geológico (0 a 2) e potencial mineral (0 a 2) . Após a atribuição de uma nota a cada projeto, os ativos são separados em grupos com pontuações semelhantes. 
A escala linear da metodologia elaborada pela CPRM já atribuía 60% da nota do ativo ao nível de conhecimento geológico, demonstrando a relevância deste quesito na pontuação final do projeto. Durante a reunião, discutiu-se a eventual substituição da escala linear por uma escala geométrica, para expressar de forma ainda mais fidedigna a evolução do projeto. O embasamento teórico da sugestão advém: do baixo percentual de sucesso no setor (em cada mil projetos de mineração, apenas um se torna uma mina em produção) , do fato de o risco do objeto licitado equivaler ao da implantação do empreendimento e do reduzido número de projetos com retorno financeiro acima do aferido em outras atividades empresariais (custo de oportunidade) .
Figura 5: Evolução e composição dos títulos mineiros no Brasil entre 2004 a 2018
 (...) 
Fonte: peça 24, p. 5
Para o quesito nível de conhecimento geológico, a CPRM desenvolveu uma escala logarítmica, que refletia de forma mais assertiva a maturação do projeto. Paralelamente a esse procedimento, a CPRM desenvolveu um fator multiplicador, contemplando as outras duas variáveis que integravam a metodologia inicial (potenciais geológico e mineral do ativo) .  
Tabela 6: Nota atribuída ao projeto de acordo com seu estágio de conhecimento geológico
	Fase do projeto
	Reconhecimento geológico
	Pesquisa inicial
	Pesquisa intermediária
	Pesquisa avançada
	viabilidade
	produção

	Nota
	1
	5
	25
	100
	250
	1000

Fonte: peça 26, p. 5
Tabela 7: Fator multiplicador atribuído ao projeto de acordo com seu potencial geológico/mineral
	Potencial geológico /mineral
	Área sem alvos relevantes nos arredores ou nunca minerada
	Área com alvos relevantes nos arredores
	Área garimpada no passado
	Área minerada no passado
	Área em produção nos arredores
	Área em produção nos arredores e garimpada/ minerada no passado

	Fator multiplicador
	1
	5
	10
	25
	50
	100

Fonte: peça 26, p. 5
Após a aplicação das novas escalas de pontuação, a CPRM concluiu que os ajustes não alteraram o grupo de projetos de referência para cada ativo em licitação. O incremento na nota do projeto em licitação foi semelhante ao verificado nos projetos de referência, fazendo com que os ativos Ouro Natividade e Diamante Santo Inácio permanecessem posicionados entre os mesmos projetos indicados como paradigmas na metodologia original. Assim, o valor e o termo do contrato de opção definidos para os dois projetos seriam coerentes com o nível de conhecimento dos ativos e com os preços de mercado (peça 24, p. 6-7) .
Comparando-se os gráficos de dispersão constantes das NT 5/2022, p. 9 e 14, com aqueles presentes nas NT 2/2022, p. 38, e 3/2022, p. 38, esta Unidade Técnica corrobora o entendimento da CPRM de que a modificação na escala não alterou, de maneira significativa, o rol de projetos aos quais os ativos Ouro Natividade e Diamante Santo Inácio se assemelham. 
A obtenção de resultados assemelhados por meio da aplicação de duas metodologias igualmente válidas se presta a legitimar a metodologia inicialmente desenvolvida pela CPRM. Neste sentido, trecho da instrução constante do TC Processo 006.795/2021-8, peça 59, item 59:
Mais importante do que os números financeiros apresentados como resultado dos estudos de viabilidade do projeto é a qualidade das premissas e ferramentas utilizadas dentro de um processo de tomada de decisão robusto e objetivo, a ponto de o estudo ser replicável por outros técnicos e encontrar resultados comparáveis.
A análise das novas notas atribuídas aos projetos reforça a ideia, externada durante a reunião, de que a alteração na escala (de linear para geométrica) tende a gerar uma maior dispersão nos projetos com maior nível de conhecimento geológico. A eventual mudança de escala pode, a critério da CPRM, ser utilizada em futuras licitações cujo grau de conhecimento geológico esteja mais maduro. Nesses casos, a maior dispersão nas notas finais, decorrente da utilização de uma escala geométrica, tende a viabilizar a comparação entre projetos ainda mais assemelhados em relação à metodologia com escala linear.
Os ajustes na metodologia não impactam na avaliação das transações comparáveis no projeto Agrominerais Aveiro. Como a aplicação das notas para os projetos de calcário e gipsita considerou apenas a fase da pesquisa mineral em que cada projeto se encontra, sem o incremento do Fator Multiplicador, as notas foram apenas ajustadas para a nova escala, de forma que não alteraram as posições de similaridade dos projetos (peça 24, p. 16) .
Avaliação da alteração do IGPM-E para IPP como índice de reajuste
Outra questão discutida foi a possibilidade de utilização de um índice de correção monetária que fosse mais específico para o setor industrial, sobretudo, o ramo mineral. 
A CPRM decidiu (peça 24, p. 21) :
a) manter o Índice de Preços ao Consumidor Amplo Especial (IPCA-E) , determinado pelo Instituto Brasileiro de Geografia e Estatística (IBGE) , a partir das taxas acumuladas trimestralmente pelo IPCA-15, para o cálculo da correção monetária nos casos de atraso ou adiamento de pagamentos à CPRM; e
b) utilizar o Índice de Preços ao Produtor (IPP) , fornecido oficialmente pelo IBGE, no cálculo da cláusula de compartilhamento dos ganhos extraordinários, por representar melhor o índice inflacionário dos custos da produção mineral. Conhecido como "inflação da indústria", o índice mede as variações médias nos preços recebidos pelos produtores domésticos de bens e serviços nas indústrias extrativistas e de transformação, sendo calculado sem a contabilização de impostos e fretes, contemplando, em média, 24 indústrias extrativistas e de transformação.
Possibilidade de alterar a época de publicização do preço dos ativos 
Os editais dos ativos a serem licitados têm sido publicados no site da CPRM com os valores fixados em momento anterior ao exame pelo TCU. Durante a reunião, aventou-se a possibilidade de publicar as minutas dos editais, sem mencionar os valores, os quais somente seriam publicizados após a aprovação da modelagem pelo TCU. 
A sugestão decorre do fato de que eventual contestação dos valores do edital pelo TCU pode trazer insegurança jurídica aos interessados, prejudicando a atratividade do certame. A sugestão está fundamentada no Princípio da Segurança Jurídica e refere-se às futuras licitações, tendo em vista que os editais dos projetos em exame nesta instrução já são de conhecimento público há alguns meses.
Avaliação da Cláusula de Ganho Extraordinário
A reunião discutiu, ainda, diversos aspectos relacionados à cláusula de compartilhamento de ganhos extraordinários.
Periodicidade de definição do preço médio
A cláusula de compartilhamento de ganhos extraordinários é aplicada em função da variação anual do preço médio de venda dos produtos. Para o cálculo do preço médio, a minuta original do contrato previa que o primeiro preço médio seria definido a partir dos três primeiros meses de comercialização e, para os próximos anos, seria calculado um novo preço médio a partir da comercialização do trimestre de aniversário da operação (peça 24, p. 20) . 
Neste contexto, os preços de venda de nove de cada doze meses não seriam computados no cálculo do preço médio. Alertou-se a CPRM sobre a possibilidade de o empreendedor influenciar, de forma artificial e indevida, a formação do preço base a ser utilizado no cálculo do compartilhamento do ganho extraordinário. Uma das hipóteses levantadas foi de que a empresa poderia priorizar a negociação em alguns meses em detrimento de outros, de forma a incluir ou excluir determinados preços nos meses utilizados para a formação do preço base. O artifício eventualmente utilizado pela mineradora seria semelhante ao que, na construção civil, é conhecido como jogo de planilhas. 
A CPRM asseverou que o preço médio nos primeiros três meses de comercialização pode, por vezes, não representar o preço médio de venda anual da commodity, principalmente se o produto for comercializado na bolsa de valores. Um empreendimento em início de operação pode estar com problemas na garantia de qualidade ou ter uma estratégia agressiva de mercado e utilizará um preço menor que o esperado, no início da comercialização, o que pode enviesar a cláusula de compartilhamento de ganhos extraordinários (peça 24, p. 20) . 
A Companhia decidiu alterar a forma do cálculo do preço médio. Por meio da NT 5/2022, propôs considerar a média dos dois primeiros anos de produção e, nesse período, a aplicação do bônus de produção seria a definida em contrato, sem a aplicação da cláusula de ganho extraordinário. No final do segundo ano, o preço médio seria definido e aplicado conforme a cláusula nos anos subsequentes (peça 24, p. 20) .
Ao substituir o prazo de referência para o cálculo do preço médio, de três meses para dois anos, a proposta de alteração melhora a redação inicial da cláusula relativa ao cálculo do preço médio. 
Previsão de formação do preço base a partir do preço de venda de vários produtos no mesmo projeto 
Outro questionamento diz respeito às expressões "todo o portfólio" e "média ponderada do preço de venda por tonelada", constantes das cláusulas 7.11.1 e 7.11.2 das minutas originais dos contratos, que definem a metodologia para fixação do preço base a ser utilizado na cláusula de ganho extraordinário, inclusive nos projetos em que forem comercializados vários produtos. 
As atuais minutas dos contratos mantiveram as expressões que motivaram os questionamentos ("todo o portfólio" e "média ponderada do preço de venda por tonelada") . 
7.11.1. Completados 2 (dois) anos da data de início da comercialização, será calculado o preço-base, assim entendido como o preço médio de venda de todo o portfólio de produtos minerais durante o período.
7.11.2. O preço-base corresponderá à média ponderada do preço de venda por tonelada comercializada ao longo de todo o período determinado. 
A questão levantada durante a reunião dizia respeito à possibilidade de o empreendedor, nos ativos em que forem comercializados diversos produtos, priorizar a venda de determinados produtos em detrimento de outros, influenciando, de forma artificial e indevida, a formação do preço base a ser utilizado no cálculo do compartilhamento do ganho extraordinário.
A CPRM esclareceu que: não haveria outros produtos a serem comercializados no caso do projeto Ouro Natividade (única NT concluída à época da reunião virtual) ; e que, no caso da venda de mais de um produto, o preço base será calculado dividindo-se a soma da multiplicação das quantidades comercializadas pelo valor de cada produto, pela quantidade em toneladas. Por exemplo: venda de 5.000 t do produto A, ao preço médio de R$ 100,00; e 2.000 t do produto B, ao preço médio de R$ 200,00: (5.000t x R$ 100,00) + (2.000t x R$ 200,00) = 900.000 : 7.000 t = R$ 128,57/t.
Após a reunião, a CPRM alterou alguns itens do edital, que modificaram o entendimento sobre essa questão. Na metodologia original, o preço base seria calculado considerando-se apenas os preços vigentes em três meses. Posteriormente, a CPRM alterou esse prazo para dois anos (no início) ou para um ano (nos exercícios subsequentes) . 
Após a alteração, para influenciar a formação do preço base, seria necessário o minerador manipular o portfólio de vendas por prazos longos (dois anos iniciais) ou médios (um ano nos anos subsequentes) , o que seria insustentável do ponto de vista econômico. Ademais, seria excessivamente oneroso reduzir o preço médio e o lucro (atinentes a toda a produção) para influenciar o bônus da cláusula de compartilhamento (restrito a 5% do lucro líquido) .
Acrescente-se que o cálculo por portfólio: possibilita que a fórmula seja simples e transparente, permite que o eventual compartilhamento seja aplicado em virtude da média dos ganhos e perdas de toda a produção (visão abrangente) e exige menor esforço fiscalizatório.
Previsão de gatilho na variação do preço de venda para início da incidência da cláusula de ganho extraordinário
A redação das cláusulas 7.11.4 a 7.11.6, constantes da primeira versão das minutas de contrato, definia um gatilho a partir de 25% (aumento ou redução da porcentagem de variação descontada - PVD em um único ano) para que incidisse a aplicação da cláusula de ganho extraordinário.
7.11.4. A variação do preço-médio em relação ao preço-base será a porcentagem de variação de preço no período. Dessa porcentagem de variação se desconta o valor da inflação do período atraves do IPCA-E. A porcentagem de variação descontada (PVD) será o índice utilizado no cálculo de reequilíbrio de ganhos extraordinários.
7.11.5. Para os PVD positivos e maiores que 25%, essa porcentagem será acrescentada no valor do Bônus de Produção devido;
7.11.6. Para os PVD negativos e menores que -25%, essa porcentagem será descontada do valor do Bônus de Produção devido.
Tendo em vista que a cláusula de compartilhamento de ganho extraordinário objetiva manter inalterada a equação financeira inicial, questionou-se qual seria a justificativa técnica para definir um gatilho (25% de variação da porcentagem de variação descontada - PVD em um único ano) a ser atingido para a aplicação da cláusula de reequilíbrio. Ponderou-se que, embora significativa, uma PVD positiva ou negativa de até 24% em um ano não conduziria a qualquer reequilíbrio. 
Considerando que, à época, apenas a NT 2/2022, referente ao processo Ouro Natividade encontrava-se concluída, pesquisou-se a cotação do ouro, nos últimos dez anos, constatando-se a redução do preço em dois anos e o incremento nos outros oito anos. Durante os dez anos pesquisados, somente em 2020 houve uma variação de preço superior a 25% (ainda assim sem descontar a inflação) . Mantida esta tendência, o fato de não se alcançar o gatilho para incidência da cláusula de ganho extraordinário tenderia a beneficiar unicamente o empreendedor em detrimento da CPRM. 
Apesar de a redação original da cláusula apresentar aspectos positivos (referencial dinâmico, correção monetária etc.) , o fato de o preço de venda ter alcançado uma variação de 25% apenas uma vez nos dez anos pesquisados (cotação do ouro e sem o desconto da inflação) demonstra que o compartilhamento do ganho extraordinário se restringiria praticamente a uma previsão teórica. Ademais, a variação de preço superior a 25% ocorreu no primeiro ano da pandemia (2020) , no qual os investidores buscaram aplicações seguras, elevando a cotação do ouro a níveis anômalos.
Atenta às ponderações, a CPRM alterou a metodologia do cálculo da cláusula de compartilhamento de ganho extraordinário.
Nova metodologia proposta pela CPRM para a cláusula de ganho extraordinário
De acordo com a CPRM, a cláusula de compartilhamento de ganhos extraordinários não é usual no mercado de mineração e sua modelagem vem sendo aprimorada desde a primeira licitação. Nos projetos anteriores, os parâmetros para elaboração da cláusula (lucro líquido e bônus de produção no cenário base) foram extraídos do fluxo de caixa, buscando-se uma metodologia que mantivesse a proporção inicial, caso sobreviesse um lucro superior ao esperado. À época, elaborou-se uma fórmula por projeto, assegurando a evolução do percentual do bônus, caso o aumento do preço de venda atingisse um gatilho pré-definido (peça 24, p. 16) .
Considerando que não foram elaborados fluxos de caixa para os três projetos em exame, a CPRM extraiu informações dos fluxos de caixas dos projetos anteriores, para elaborar uma fórmula que possa ser utilizada em projetos avaliados pelas abordagens cost e market approach (peça 24, p. 16) .
A partir dos valores médios anuais das receitas, do custo operacional e do custo médio de impostos, a CPRM calculou a média das margens bruta e líquida por projeto. Para Palmeirópolis, Miriri e Bom Jardim, a margem de lucro média variou de 15 a 25%. Esse percentual é corroborado pela Agência para o Desenvolvimento e Inovação do Setor Mineral Brasileiro (ADIMB) , que considera uma margem de lucro líquida média de 20% para o setor. Em razão das distorções geradas pelos incentivos fiscais a projetos de caulim, a CPRM desconsiderou, na formulação da metodologia, a margem líquida do projeto Caulim Rio Capim (peça 24, p. 17-18) .
Figura 6: Levantamento dos dados do fluxo de caixa dos ativos da CPRM valorados por essa metodologia
 (...) 
Fonte: peça 24, p. 17
Nos projetos valorados pelas abordagens cost e market approach, a CPRM preconiza uma margem líquida de 20% no cálculo da cláusula de compartilhamento dos ganhos extraordinários. 
No nosso entendimento, uma margem líquida de 20% no cálculo da cláusula de compartilhamento dos ganhos extraordinários observa parâmetros identificados por organização representativa do setor, estando em consonância com o Princípio da Razoabilidade.
Considerando que os projetos em análise não apresentam fluxo de caixa, a CPRM criou um cenário hipotético para calcular a porcentagem que o valor do bônus de produção representaria do lucro líquido anual. Nesse cenário-base, considerando um lucro líquido de 20%, a porcentagem do bônus de produção sobre o lucro líquido seria de 5% (peça 24, p. 17-18) .
Tabela 8: Cálculo da porcentagem do bônus de produção sobre o lucro líquido
	Cenário base

	Faturamento
	10.000

	Margem de lucro líquido   20%
	
	Custo total
	8.000

	Lucro líquido
	2.000

	% bônus de produção     1%
	
	Valor bônus de produção
	100

	% bônus sobre lucro líquido
	5%

Fonte: peça 24, p. 18
A tabela acima prevê um bônus de 1% sobre o faturamento, percentual mínimo previsto nos editais dos projetos Agrominerais Aveiro e Ouro Natividade. Caso haja competitividade, este percentual pode ser majorado. Para o projeto Diamante Santo Inácio, o percentual mínimo do bônus de produção previsto no edital é de 3%. Para este último, ainda que se considere um cenário sem competitividade com adjudicação pelo lance mínimo (3%) , o bônus de produção representaria 15% do lucro líquido e não os 5% citados na tabela. 
Indagada sobre quais tabelas "Função da cláusula de compartilhamento de ganhos extraordinários" serão utilizadas, caso os projetos sejam adjudicados por um bônus de produção superior a 1% (Agrominerais Aveiro e Ouro Natividade) e/ou 3% (Diamante Santo Inácio) , a CPRM esclareceu que a fórmula do compartilhamento do ganho extraordinário considera o valor mínimo da outorga. Caso incida a cláusula de ganho extraordinário em um projeto cujo bônus de produção vencedor do certame seja superior ao mínimo, o valor será ajustado. Como exemplo, a CPRM citou que, ao incidir uma variação entre 20% e 35% sobre um bônus de produção vencedor de 1,2%, o valor seria de 1,2% (bônus de produção) x 1,5 (multiplicador) = 1,8%.
A partir do cenário-base, a CPRM simulou cenários de aumento e redução do preço de venda, mantendo o custo total. De acordo com a CPRM, à medida que o preço de venda aumenta, a porcentagem do valor do bônus de produção em função do lucro líquido diminui, saindo dos 5% no cenário-base para 1,7% no cenário de aumento de 100% do preço de venda (peça 24, p. 18) .
Figura 7: Cálculo da porcentagem do bônus de produção sobre o lucro líquido
 (...) 
Fonte: peça 24, p. 18
Figura 8: Variação da porcentagem do bônus de produção
 (...) 
Fonte: peça 24, p. 18
Na sequência, a CPRM calculou, para cada cenário, qual deveria ser a porcentagem do bônus de produção para manter a relação entre o lucro líquido e o bônus de produção igual ao cenário-base (5%) . Com base nessa variação, definiu-se a fórmula (peça 24, p. 19) .
Figura 9: Cálculo da fórmula do compartilhamento do ganho extraordinário
 (...) 
Fonte: peça 24, p. 19
Segundo a CPRM, conforme a Figura 8 (linha: bônus para manter % sobre lucro) , a variação da porcentagem do bônus de produção que mantém a relação lucro/bônus em 5% dobra no cenário de aumento de 35% do preço de venda e triplica no cenário 100%. De acordo com a metodologia dos projetos anteriores, foi desenvolvida uma função simplificada para corrigir tal variação, sem diminuir a atratividade do ativo (peça 24, p. 19) . 
Conforme a Figura 10, a curva que representa o incremento do valor do bônus nos cenários de aumento do preço médio (linha vermelha) acompanha o valor da porcentagem que o bônus deveria ter para manter a relação entre o lucro líquido e o valor pago pela produção constante (linha azul) (peça 24, p. 19-20) . 
Figura 10: Variação da porcentagem do bônus de produção
 (...) 
Fonte: NT 5/2022, p. 19
Nos termos da nova metodologia, a linha Fórmula Cláusula determina qual será o valor da porcentagem do bônus de produção. O gatilho para a aplicação da fórmula foi definido no cenário 20%, e o incremento do aumento do bônus de 1,5 vezes; para o cenário de 35%, duas vezes o valor do bônus; no cenário 60%, 2,5 vezes o valor do bônus e, por fim, para o cenário 100%, três vezes o valor do bônus. A Tabela abaixo representa a função de compartilhamento dos eventuais ganhos extraordinários (peça 24, p. 19-20) . 
Figura 11: Função da clausula de compartilhamento de ganhos extraordinário
 (...) 
Fonte: peça 24, p. 20
Considerações da SeinfraCOM
Na metodologia anterior, para início da aplicação da cláusula de compartilhamento do ganho extraordinário, a CPRM havia estabelecido uma variação de 25% do PVD em um ano. Oscilações significativas da PVD que não alcançassem o gatilho poderiam fazer com que variações acumuladas de 100, 200 ou 300%, ao longo dos anos, não gerassem reequilíbrio. Além disso, variações de menor monta (por exemplo, aumentos líquidos de 10% acumulados por vinte anos) em um cenário de juros compostos, gerariam forte ganho extra ao ente privado (muito superior a 200%) , descaracterizando a equação financeira inicial, pela ausência de compartilhamento do lucro extraordinário com a CPRM (Figura 12) .
Figura 12: Efeito de juros compostos acumulados
 (...) 
Fonte: pesquisa na internet, disponível em https://www.mobills.com.br/calculadoras/calculadora-juros-compostos/, consulta em 24/8/2022
Na nova metodologia, a previsão da CPRM seria iniciar o compartilhamento a partir de um incremento de 20% da PVD (ao invés dos 25% propostos anteriormente) . Contudo, examinando-se a figura 21, constata-se que o cálculo da fórmula do compartilhamento do ganho extraordinário poderia ter observado melhor a lógica matemática de arredondamento. Abaixo, alguns exemplos:
Tabela 9: Arredondamentos no cálculo da fórmula do compartilhamento do ganho extraordinário
	Cenário 
	10%
	15%
	25%
	30%
	50%
	80%
	90%

	% bônus para igualar cenário base
	1,36%
	1,52%
	1,80%
	1,92%
	2,33%
	2,78%
	2,83%

	Arredondamento da CPRM
	1%
	1%
	1,5%
	1,5%
	2%
	2,5%
	2,5%

	Melhor arredondamento
	1,5%
	1,5%
	2%
	2%
	2,5%
	3%
	3%

Fonte: elaboração própria a partir da peça 24, p. 19
Considerando todos os ajustes nos arredondamentos, a tabela Função da cláusula de compartilhamento de ganhos extraordinário que melhor atenderia critérios técnicos e objetivos seria:
Tabela 10: Função da cláusula de compartilhamento de ganhos extraordinário
	Variação do preço médio de venda
	Fator de ajuste do bônus de produção

	Menor que -10%
	Bônus x 0,5

	Maior que -10% a menor ou igual a 10%
	Bônus x 1

	Maior que 10% a menor ou igual a 25%
	Bônus x 1,5

	Maior que 25% e menor ou igual a 45%
	Bônus x 2

	Maior que 45% e menor ou igual a 70%
	Bônus x 2,5

	Maior que 70% 
	Bônus x 3

Fonte: elaboração própria
Caso a CPRM adote um arredondamento mais razoável, o início da aplicação da cláusula de reequilíbrio ocorreria a partir do incremento de 10% da PVD, ao invés dos índices preconizados pelas metodologias anteriores (25% na metodologia proposta nas minutas originais dos editais e dos contratos; e 20% pela nova metodologia sem os ajustes no arredondamento) . 
Questionada sobre a possibilidade de adotar a tabela 10 em substituição à tabela da Figura 11, a CPRM informou que (peça 38, p. 4-5) :
a) muitas vezes nas negociações de ativos minerários, o comprador pode optar por "comprar" à vista o valor do royalty futuro (em geral, um milhão de dólares para cada 1% adquirido) . No leilão de Palmeirópolis, essa cláusula teria motivado duas empresas de grande porte a desistir do certame;
b) nos leilões posteriores, a CPRM simplificou o cálculo e a aplicação da cláusula, amenizando seu impacto. Caso o ativo esteja subvalorizado, a competitividade no certame seria suficiente para corrigir o preço; e
c) a CPRM traçou a figura abaixo com os valores propostos pela SeinfraCOM e asseverou que manter o valor abaixo da linha bônus/receita bruta melhoraria a atratividade do ativo, facilitando a alienação de ativos ociosos por mais de quarenta anos, o que atenderia o interesse público.
Figura 13: Variação da porcentagem do bônus de produção de acordo com a tabela proposta pela SeinfraCOM
 (...) 
Fonte: Esclarecimentos prestados pela CPRM, peça 38, p. 5
Em comparação com a tabela original (Figura 11) , a Tabela 10 observa critérios objetivos de arredondamento, apresenta maior aderência à metodologia (oito pontos de intersecção entre as linhas em comparação com os quatro identificados na curva da CPRM) e favorece a arrecadação da CPRM em detrimento do lucro privado.
Durante a reunião virtual de apresentação dos resultados da auditoria, a questão foi novamente discutida. A CPRM enviou a NT 8/2022, esclarecendo que a possibilidade de lucro extraordinário seria um dos fatores que motiva os empreendedores a investirem no setor mineral e que a previsão de compartilhamento de ganho extraordinário reduz a atratividade dos ativos, pois as empresas não querem se tornar sócias do Estado (peça 40, p. 1) .
Apesar da razoabilidade das ponderações, a CPRM elaborou nova tabela dos gatilhos a serem utilizados na fórmula de compartilhamento dos ganhos extraordinários, excluindo gaps da tabela anterior e tornando a cláusula mais justa, sem tornar a fórmula complexa nem diminuir a atratividade do certame. Para tanto, aumentou a quantidade de gatilhos de ajuste do bônus de produção para variações de 0,25% ao invés de 0,5% originais. A tabela final e sua representação gráfica encontram-se abaixo (peça 40, p. 2-3) .
Figura 14: fator de ajuste do bônus de produção de acordo com a porcentagem de variação descontada
 (...) 
Fonte: peça 40, p. 3
Figura 15: representação gráfica da tabela final de compartilhamento de ganho extraordinário
 (...) 
Fonte: peça 40, p. 3
Corroboramos o entendimento da CPRM de que, na nova tabela de compartilhamento de ganho extraordinário, a fórmula da clausula de compartilhamento dos ganhos extraordinários (linha vermelha) está mais ajustada à linha da porcentagem do bônus sobre a receita líquida que iguala a proporção do cenário-base (linha azul) . 
Possibilidade de inclusão de cláusula prevendo reequilíbrio financeiro em virtude de alteração no teor do minério de ouro
Nos editais relativos aos projetos Palmeirópolis e Cobre Bom Jardim, a CPRM estabeleceu cláusula de reequilíbrio econômico em virtude, não só do aumento do valor de venda, mas também do incremento do teor do minério metálico (por exemplo, cláusula 0.11 da minuta do Contrato relativo ao projeto Cobre Bom Jardim, constante do edital 1/2020 - CPRM) . Nesta rodada de licitações, há previsão de desestatização de projeto de mineral metálico (Ouro Natividade) ; porém, as minutas do edital e do contrato restringem a incidência da cláusula de reequilíbrio à variação no preço de venda, sem prever a possibilidade de compartilhamento de ganho extraordinário em decorrência da alteração do teor. 
Considerando o baixo conhecimento geológico sobre o projeto Ouro Natividade e a possibilidade de aumento do teor do minério (de alta a muito alta) , questionou-se a Companhia sobre a divergência em relação aos certames anteriores. 
A CPRM esclareceu que a cláusula objetivou ajustar o valor do teor médio aos resultados da pesquisa complementar e que, nos projetos anteriores, (peça 40, p. 5) : 
a) os estudos de reavaliação demonstraram que esses depósitos foram razoavelmente estudados (quantidade de furos de sonda e interceptação da zona mineralizada) , permitindo determinar um volume e teor médio preliminares;
b) foram conservados os testemunhos da sondagem, analisando-se os intervalos mineralizados para o relatório de reavaliação em 2020;
c) o custo de pesquisa mineral foi elevado (em valores atualizados, 65 milhões de reais em Palmeirópolis e dez milhões de reais em Cobre Bom Jardim) ; e
d) apesar de ainda estarem na fase conceitual, a quantidade de minério e o teor médio calculado permitiram determinar um fluxo de caixa positivo, sendo possível calcular o impacto do aumento do teor médio na viabilidade do projeto.
Por outro lado, no caso do Projeto Ouro Natividade (peça 40, p. 5) :
a) foram investidos apenas R$ 1,7 milhão de reais e executados três furos de sonda que interceptaram o corpo mineralizado;
b) ao contrário dos projetos de Palmeiropolis e Bom Jardim, os testemunhos desses furos não foram armazenados, inviabilizando a reanálise dos intervalos mineralizados para confirmar os teores do relatório final de pesquisa de 1990;
c) o projeto encontra-se na fase do conhecimento geológico, aquém dos projetos de Palmeirópolis e Bom Jardim. A elaboração de fluxo de caixa esbarra no baixo nível de conhecimento geológico, pois a quantidade de ouro calculada sequer custearia a construção do empreendimento; 
d) apesar da possibilidade de aumento do teor médio do depósito, não é possível determinar a partir de qual teor o projeto se tornará viável;
e) o nível de risco ao investidor é muito mais alto que nos projetos de Bom Jardim e Palmeirópolis; e
f) o fluxo de caixa conceitual indica que o projeto não é economicamente viável.
A CPRM conclui asseverando que a cláusula de compartilhamento dos ganhos extraordinários em função do aumento do teor não deve ser aplicada no projeto Ouro Natividade (peça 40, p. 5) .
Em virtude das especificidades do projeto Ouro Natividade, corroboramos o entendimento da CPRM de que a inclusão de previsão de incidência de cláusula de compartilhamento do ganho extraordinário em decorrência da variação do teor do minério pode prejudicar, ou até inviabilizar, a desestatização do ativo.
Das garantias de execução dos contratos
No que concerne aos três projetos em análise, o exame da fundamentação técnica da nova metodologia de cálculo da garantia será elaborado neste processo. Para o projeto Caulim Rio Capim, a análise será feita em monitoramento específico (TC Processo 019.664/2022-2) .
O TCU determinou que a CPRM estabelecesse, para o Projeto Caulim Rio Capim e para as futuras licitações, o valor da garantia de execução contratual a partir de adequada fundamentação técnica para proteger seus interesses em relação às subcláusulas 14.9.2 e 14.9.3 da minuta contratual (item 9.2 do Acórdão 999/2022-TCU-Plenário, de relatoria do ministro Augusto Nardes) . Por discordar da determinação, a CPRM interpôs recurso, o qual foi indeferido, nos termos do Acórdão 1966/2022-TCU-Plenário, também de relatoria do ministro Augusto Nardes. Abaixo a transcrição das cláusulas no edital do projeto Caulim Rio Capim:
14.9.2. nas hipóteses em que a PROMITENTE CESSIONÁRIA não efetuar, no prazo devido, o pagamento de outras indenizações ou obrigações pecuniárias devidas à CPRM em decorrência do Contrato, inclusive o investimento mínimo em Pesquisa Complementar, Royalty e Bônus de Assinatura; e 
14.9.3. nas hipóteses em que a CPRM for obrigada a arcar com encargos financeiros, ônus decorrentes de ações judiciais, reclamações, perdas, danos, obrigações ou responsabilidades de qualquer natureza, inclusive de natureza ambiental, que deveriam ser, nos termos da legislação aplicável ou deste Contrato, suportados pela PROMITENTE CESSIONÁRIA.
Em seu voto, o relator asseverou: 
Por um lado, a companhia estabelece o valor de garantia voltada apenas a problemas relacionados a suportar a expectativa de receitas ao longo da fase de produção e, por outro, elenca várias outras hipóteses mais amplas na cláusula 14.9 do contrato a ser firmado.
As minutas originais dos contratos dos projetos em exame (peça 26) atribuíam ao promitente cessionário a responsabilidade pelos seguintes riscos, dentre outros: 
a) encargos trabalhistas, cíveis, empresariais, previdenciários e aqueles decorrentes de acidentes de trabalho (cláusula 10.1.18) ;
b) ações judiciais ajuizadas em razão de prejuízos relacionados à execução de suas obrigações e que possam vir a ser imputadas à CPRM por terceiros (cláusula 10.1.19) ;
c) litígio que possa surgir com os superficiários (cláusula 10.1.22) ;
d) obrigações financeiras e tributárias, bem como seus compromissos em relação aos superficiários e à CPRM, notadamente o pagamento do bônus de assinatura e do bônus de produção (cláusula 10.1.23) ;
e) perdas, danos, obrigações ou responsabilidades de qualquer natureza, inclusive de natureza ambiental (cláusula 10.1.24) ;
f) demandas de naturezas trabalhistas, fiscais, cíveis e comerciais relacionadas à execução do Contrato (cláusula 11.1.11) ;
g) danos ao meio ambiente que resultarem, direta ou indiretamente, da execução das suas atividades, inclusive na fase de Pesquisa Complementar (cláusula 13.1.4) ;
h) recuperar áreas degradadas pelas atividades previstas neste Contrato (cláusula 13.1.7) 
i) atender às recomendações e determinações de segurança expedidas pela ANM e outros órgãos e entidades competentes (cláusula 13.1.8) ;
j) responsabilidade ambiental decorrente de todo e qualquer trabalho que venha a desenvolver, desde o início da auditoria técnica preliminar e da pesquisa complementar até o fechamento da mina, assumindo, exclusivamente, todos e quaisquer passivos que possam ser causados na área em questão (cláusula 13.3) ; e
k) recuperação das áreas pesquisadas e lavradas, além das áreas utilizadas para a instalação de estruturas necessárias ao desenvolvimento da atividade de pesquisa e lavra, e o cumprimento das condicionantes da licença ambiental específica e demonstração da quitação das obrigações ambientais do processo de licenciamento (cláusula 13.6) .
Em atendimento à determinação do TCU (item 9.2 do Acórdão 999/2022-TCU-Plenário, de relatoria do ministro Augusto Nardes) , a CPRM desenvolveu nova metodologia para cálculo da garantia, buscando demonstrar, com fundamentação técnica e cálculos matemáticos, a compatibilidade entre as garantias exigidas e as hipóteses previstas em cada fase do edital/contrato (peça 31) .
De acordo com a CPRM, a minuta dos contratos define garantias destinadas a cobrir os riscos atinentes a três períodos distintos do contrato (proposta, pesquisa complementar e produção) (peça 31, p. 1) . Abaixo, os esclarecimentos da CPRM e o exame desta Secretaria.
Esclarecimentos da CPRM e exame da SeinfraCOM
Garantia da proposta
O ministro relator não indicou inconsistência na garantia da proposta. A determinação recorrida trata especificamente da garantia de execução contratual. A garantia da proposta não será tratada nesta instrução por se referir à fase licitatória, anterior ao contrato (peça 31, p. 2) .
Esclarecimentos da CPRM
Garantia durante a fase de pesquisa complementar
Nos projetos anteriores, a CPRM elaborava um programa de pesquisa complementar com a localização de furos de sonda e trabalhos de pesquisa, ficando a empresa obrigada a realizar a pesquisa proposta pela CPRM e notificar a Companhia em caso de alteração. A CPRM alega que o procedimento reduzia a fluidez, pois novos dados podem exigir adequações no programa inicial. Caso a CPRM tenha programado cinco furos e, após o segundo furo, a empresa descubra que não há minério na área, não faria sentido investir em mais três furos. A CPRM optou por permitir que a empresa apresente seu plano de pesquisa e realize as alterações necessárias, pois as mineradoras possuem profissionais habilitados para o planejamento e execução da pesquisa. Competiria à CPRM assegurar que o valor para o investimento mínimo fosse cumprido, e não avaliar alterações no plano de pesquisa (peça 31, p. 2) . 
A CPRM alterou a minuta dos contratos (Anexos I, II e III) , conforme abaixo (peça 31, p. 2-3) : 
CLÁUSULA QUARTA - PESQUISA COMPLEMENTAR 
4.1. Ressalvada a hipótese de encerramento deste Contrato durante o prazo para realização da auditoria técnica preliminar, a PROMITENTE CESSIONÁRIA compromete-se a conduzir, às suas expensas, as atividades relacionadas à Pesquisa Complementar, que passa a integrar este Contrato. 
4.2. A PROMITENTE CESSIONÁRIA deverá apresentar à CPRM o programa de pesquisa a ser realizado durante a fase de Pesquisa Complementar com cronograma de execução e investimento previsto para o período. 
4.3 A Pesquisa Complementar deverá ser conduzida com observância às disposições da legislação mineral e ambiental aplicável e sob responsabilidade da PROMITENTE CESSIONÁRIA. 
4.4. A Pesquisa Complementar terá prazo de 3 (três) anos, sem suspensões ou interrupções, exceto aquelas previstas neste Contrato ou no Edital. 
4.4.1. A Pesquisa Complementar se inicia com o término da fase de auditoria técnica preliminar, conforme Subcláusula 3.3.1 ou, no caso de renúncia ao direito à realização da auditoria técnica preliminar, com a assinatura deste Contrato. 
4.5. O início da Pesquisa Complementar está condicionado à apresentação do plano de pesquisa e ao oferecimento da respectiva garantia de execução contratual. 
4.5.1. A não apresentação da garantia de execução contratual no curso da auditoria técnica preliminar impede o início da Pesquisa Complementar e pode ensejar a rescisão unilateral deste Contrato pela CPRM, sem prejuízo da aplicação das penalidades contratuais cabíveis e o ressarcimento por danos possivelmente causados. 
4.5.2. No caso de renúncia ao direito à realização da auditoria técnica preliminar, a garantia de execução contratual relativa à Pesquisa Complementar deverá ter sido apresentada até a data de assinatura deste Contrato. 
Programa de investimento mínimo obrigatório 
4.6. A PROMITENTE CESSIONÁRIA deverá executar o programa de investimento mínimo, compreendendo investimentos em pesquisa mineral, ensaios de caracterização e beneficiamento do minério que somados correspondam a no mínimo R$ 1.000.000 (um milhão de reais) . 
4.7. O plano de pesquisa proposto deverá apresentar, no mínimo, o valor de investimento mínimo obrigado.
4.8. A PROMITENTE CESSIONÁRIA compromete-se a dar andamento aos trabalhos de Pesquisa Complementar, obrigando-se a não deixar de investir por um período maior que 6 (seis) meses contínuos, salvo justa causa. 
4.9. A CPRM poderá, caso julgue necessário solicitar notas fiscais para a comprovação dos investimentos realizados durante a Fase de Pesquisa Complementar para avaliar o cumprimento do investimento mínimo obrigatório.
O valor da garantia contratual é definido na clausula 14.2.1 do contrato (peça 31, p. 3) : 
CLÁUSULA DÉCIMA QUARTA - DA GARANTIA DE EXECUÇÃO CONTRATUAL 
14.2. A garantia prestada deve ter como beneficiária a CPRM e ser mantida em vigor, nos valores estabelecidos abaixo:
14.2.1 durante a Pesquisa Complementar: pelo menos 50% do valor correspondente ao investimento proposto para essa fase, conforme subcláusula 4.2, 4.5 e 4.7;
As alterações visam a assegurar que a garantia seja de, no mínimo, 50% (quinhentos mil reais) do orçamento do plano de pesquisa proposto pela empresa (mínimo de um milhão de reais) , conforme cláusulas 4.6 das minutas dos contratos (peças 32, p. 41-42; 33, p. 38; e 34, p. 38) . A redação permitiria aumentar o valor da garantia de acordo com o plano de pesquisa. Na fase de pesquisa complementar, a garantia teria como objetivo cobrir as hipóteses previstas nos itens 14.9 (multa caso a empresa não desenvolva a pesquisa complementar obrigatória) e 14.9.3 (peça 31, p. 4) . Esses itens possuem o mesmo teor das cláusulas mencionadas no Acórdão 999/2022-TCU-Plenário, de relatoria do ministro Augusto Nardes.
Para a Companhia, em razão de a CPRM ainda ser a titular do direito minerário durante a fase de pesquisa complementar, essa etapa seria a de maior risco. Como medida preventiva, a CPRM incluiu a cláusula abaixo transcrita, disciplinando a vistoria da pesquisa complementar e a prevenção de eventuais danos. Além disso, abrirá processo de fiscalização, atribuindo um gerente e um fiscal para cada contrato, aos quais compete vistoriar e emitir relatório de acompanhamento semestral incluindo: acesso às áreas, preservação ambiental e relações com superficiário, empregados e empresas contratadas. Em caso de anormalidade, a CPRM avalia o risco, comunica formalmente a mineradora e, se for caso, exige a paralisação dos trabalhos até o ressarcimento dos danos (peça 31, p. 4) :
10.3. São prerrogativas da CPRM, além daquelas descritas neste Contrato: 
10.3.1. visitar e fiscalizar os trabalhos de pesquisa e lavra mediante aviso prévio; 
10.3.2. indicar um funcionário ou colaborador da CPRM para acompanhar presencialmente, sempre que a CPRM entender conveniente, a realização das atividades previstas neste Contrato; 
10.3.3. fiscalizar o cumprimento dos investimentos em pesquisa; e 
10.3.4. solicitar, a qualquer momento durante a vigência deste Contrato, as informações sobre os trabalhos em curso, além de propor reuniões com a PROMITENTE CESSIONÁRIA com o intuito de fiscalizar o andamento das pesquisas. 
Em seguida, a CPRM tece comentários sobre cada um dos itens a serem cobertos pela garantia na fase de pesquisa complementar.
Recuperação de danos ambientais
De acordo com a CPRM, as maiores intervenções decorrem de furos de sonda e da abertura de acessos para mapeamento geológico, que devem ser acordados com o superficiário. Para a instalação da estrutura de sondagem, estima-se que seja necessária a supressão vegetal de, aproximadamente, 15m². Considerando a necessidade de a sonda acessar a área, deve-se considerar uma intervenção total de 25m² (0,0025 hectares) por furo (10m² de praça mais 15m² de acessos) . Conforme bibliografia, o custo estimado para a recuperação ambiental de um ha no bioma amazônico é de, aproximadamente, trinta mil reais (R$ 3,00/m²) . Para cada furo de sonda, estima-se um custo de recuperação ambiental de R$ 75,00. O valor mínimo da garantia (R$ 500.000,00) seria suficiente para recuperar a área máxima degradada de mais de 6.500 furos de sondagem (peça 31, p. 5) . 
Processos trabalhistas
O valor da garantia seria suficiente para cobrir eventuais custas de ações trabalhistas, salários e encargos, pois os investimentos em mão-de-obra não seriam superiores a 50% do custo total. As vistorias periódicas e as entrevistas com a empresa tenderiam a minimizar essa possibilidade (peça 31, p. 5) . 
Reclamações, perdas, danos, obrigações ou responsabilidades de qualquer natureza 
Durante a fase de pesquisa, além das questões ambientais e trabalhistas, as reclamações, perdas e danos que poderiam ser cobradas da empresa e imputadas à CPRM seriam as relacionadas aos proprietários das áreas (morte de animal e destruição de cerca, de plantação e de benfeitorias) . Todas as hipóteses previstas na clausula 14.9 do contrato estariam cobertas pela garantia de quinhentos mil reais (peça 31, p. 5) .  
Exame pela SeinfraCOM
As alterações que permitem que a própria mineradora elabore e altere o plano de pesquisa confere maior autonomia aos trabalhos. O valor a ser investido na pesquisa complementar permanece o mesmo (R$ 1.000.000,00) e a garantia também (50%) . A modificação pode ser acolhida. 
A fiscalização do adimplemento das obrigações contratuais pelo empreendedor constitui obrigação da CPRM. A inclusão da cláusula 10.3 favorece a fiscalização.
Em geral, a pesquisa complementar envolve riscos consideravelmente menores do que a fase de produção. Tais riscos dizem respeito à possibilidade da ocorrência de danos em si e não às hipóteses de danos aos interesses da CPRM. Na pesquisa complementar, os encargos financeiros, ônus decorrentes de ações judiciais, reclamações, perdas, danos, obrigações ou responsabilidades de qualquer natureza, inclusive de natureza ambiental, tendem a ficar adstritos a valores de menor materialidade, pois as hipóteses a serem cobertas pela garantia dizem respeito à: utilização de uma área menor, retirada de pequena quantidade de material e utilização de poucos equipamentos e de reduzida mão-de-obra, durante um interregno temporal muito menor do que a fase de produção. O valor da garantia é suficiente para a cobertura das situações passíveis de ocorrência durante a pesquisa complementar.
Esclarecimentos da CPRM
Garantia durante a fase de produção
Para a CPRM, a garantia na fase de produção deveria cobrir apenas a eventual ausência de pagamento de multas e royalties devidos à Companhia. Conforme estimativa de custos na recuperação de áreas degradadas em Rondônia: Brazilian Journal of Development 2021, as hipóteses previstas na clausula 14.9.3 não se aplicariam a essa fase do contrato, pois o processo minerário já estaria sob titularidade da empresa, e não da CPRM (peça 31, p. 5-6) .
Nas licitações anteriores, em geral, a garantia era suficiente para cobrir seis meses de eventual inadimplência de pagamentos de royalties. Ao invés de estipular o valor da garantia para a fase de produção na assinatura do contrato, a CPRM propõe calcular o valor em função das receitas reais apresentadas no Plano de Aproveitamento Econômico, com possibilidade de revisão. A alteração manteria a atratividade do ativo e traria mais transparência ao certame (peça 31, p. 6) .
O prazo de seis meses se justificaria em razão de a Companhia receber os valores devidos trimestralmente. Caso a CPRM não receba o valor correspondente a um trimestre até o vencimento, notificaria extrajudicialmente a mineradora, nos três meses subsequentes e, em caso de insucesso, ingressaria com ação judicial (peça 31, p. 6) . 
A CPRM alterou a minuta de contrato para evidenciar que quaisquer reclamações, perdas, danos, obrigações ou responsabilidades de qualquer natureza, inclusive de natureza ambiental somente poderiam ser imputadas à Companhia enquanto permanecesse como titular do direito minerário, não se aplicando após a cessão definitiva da titularidade ao minerador. Abaixo as alterações na minuta de contrato (em negrito a redação incluída ou alterada) (peça 31, p. 6-8) : 
ALTERAÇÃO 02 CLÁUSULA DÉCIMA - OBRIGAÇÕES, RESPONSABILIDADES E PRERROGATIVAS 
Obrigações da PROMITENTE CESSIONÁRIA 
10.1. São obrigações e responsabilidades da PROMITENTE CESSIONÁRIA, além daquelas descritas em outras cláusulas deste Contrato: 
10.1.24. responder e eximir a CPRM de quaisquer reclamações, perdas, danos, obrigações ou responsabilidades de qualquer natureza, inclusive de natureza ambiental, até que efetivada a averbação à PROMITENTE CESSIONÁRIA da cessão do título minerário, que possam decorrer das atividades previstas neste Contrato durante a fase de auditoria técnica e pesquisa complementar; 
ALTERAÇÃO 03 CLÁUSULA DÉCIMA QUARTA - DA GARANTIA DE EXECUÇÃO CONTRATUAL (peça 31, p. 7-8) 
14.2. A garantia prestada deve ter como beneficiária a CPRM e ser mantida em vigor, nos valores estabelecidos abaixo:
14.2.1. durante a Pesquisa Complementar: pelo menos 50% do valor correspondente ao investimento proposto para essa fase, conforme subcláusula 4.2, 4.5 e 4.7; 
14.2.2. entre a celebração do Instrumento de Cessão dos Direitos Minerários e, no mínimo, até 24 meses após o fechamento da mina: valor projetado de pagamento dos royalties durante 6 (seis) meses.
14.2.3. o valor inicial da garantia durante a operação da mina será calculado a partir da previsão de receitas informadas no Plano de Aproveitamento Econômico apresentado pelo promitente cessionário e poderá ser revisado a cada 5 (cinco) anos mediante solicitação das partes. 
14.9. A Garantia de Execução Contratual poderá ser utilizada, após prévio procedimento em que se garanta à PROMITENTE CESSIONÁRIA o direito ao contraditório e à ampla defesa, nos seguintes casos: 
14.9.3 nas hipóteses em que a CPRM for obrigada a arcar com encargos financeiros, ônus decorrentes de ações judiciais, reclamações, perdas, danos, obrigações ou responsabilidades de qualquer natureza, inclusive de natureza ambiental, durante o início da vigência desse contrato até que até efetivada a definitiva averbação do título minerário à PROMITENTE CESSIONÁRIA, que deveriam ser, nos termos da legislação aplicável ou deste Contrato, suportados pela PROMITENTE CESSIONÁRIA. 
MODALIDADES DE GARANTIAS, VALOR EXIGIDO E COBERTURAS (diferentes formas de garantias, período de vigência, valor e hipóteses em que cada garantia poderá ser utilizada, relacionado às cláusulas contratuais) 
Tabela 11 - Garantias exigidas ao longo dos contratos de promessa de cessão de direitos minerários
	Garantia
	Período de exigência
	Valor
	Hipóteses de cobertura

	Garantia de proposta
	necessária para habilitar a empresa no certame (edital de licitação, cláusula 8.11.2) 
	R$ 50.000,00 (edital de licitação, cláusula 8.11.2) 
	Caso a empresa não pague o bônus de assinatura (cláusula 14.9.2) 

	Garantia de pesquisa complementar
	durante a fase de pesquisa complementar (cláusula 14.2.1) 
	50% do valor do investimento mínimo obrigatório (cláusula 14.2.1) 
	Pagamento de multas previstas nessa fase (cláusula 15.1) e hipóteses previstas nas cláusulas 14.9.2 e 14.9.3

	Garantia de bônus de produção
	durante toda a fase de produção da mina (cláusula 14.2.2) 
	seis meses (ou um ano) do valor projetado do bônus de produção (cláusula 14.2.2) 
	Pagamento de multas previstas nessa fase (cláusula 15.1) e não pagamento de royalties (cláusula 14.9.2) 

Fonte: peça 31, p. 8
Exame pela SeinfraCOM
No que tange aos interesses da CPRM, a nova metodologia manteve a previsão de a garantia assegurar o pagamento da eventual inadimplência no pagamento de royalties e multas na fase de produção. Contudo, restringe os eventos a serem cobertos pela garantia aos que poderiam ocorrer no período em que o título minerário ainda pertence à CPRM (até o término da pesquisa complementar, em data anterior à transferência definitiva do título ao empreendedor) . A limitação do tempo a que a garantia se refere seria procedida pela inclusão da expressão "até que efetivada a averbação à promitente cessionária da cessão do título minerário" nas cláusulas 10.1.24 e 14.9.3.
Contudo, pela leitura do voto condutor da deliberação recorrida (TC Processo 006.795/2021-8) , depreende-se que o eminente relator, ministro  Augusto Nardes, considera que caberia à CPRM exigir garantia não só para a pesquisa (período no qual o título ainda pertence à Companhia) como também para as etapas seguintes (incluindo o fechamento da mina) . Neste sentido, os seguintes trechos do voto condutor do Acórdão 1966/2022-TCU-Plenário:
a) um dos fatos levantados pela equipe de auditoria que poderiam afetar a execução contratual e gerar elevado dano ao erário público (...) foi o do futuro fechamento da mina (item 7) ;
b) buscar simplificar a discussão do valor de garantia apenas aos eventuais valores de fechamento da mina não protege o erário de um eventual futuro dano ocasionado por outros motivos. Existem diversos fatores que devem ser sopesados, como a própria CPRM reconhece na cláusula 14.9 da minuta contratual (item 16) ; e
c) Resumir a análise de garantias a apenas uma situação de fechamento de mina, na qual a jurisprudência ainda se encontra em estágio embrionário, é insuficiente para que a CPRM não precise justificar todas as demais hipóteses inseridas na minuta contratual, com os respectivos fundamentos dos valores escolhidos, na forma determinada pelo Acórdão 999/2022-TCU-Plenário (item 22) .
Questionada sobre a divergência de entendimento, a CPRM encaminhou o Parecer 340/2022/Diespa/Cojur, segundo o qual (peça 39) :
a) o regulamento de licitações e contratos da CPRM estabelece modalidades de garantia apenas para contratação de obras, serviços e compras, deixando de prever para as alienações (item 64) ;
b) a matriz de riscos, por sua vez, está prevista na cláusula décima primeira, que estabelece que o promitente cessionário é o único responsável por todos os riscos inerentes ao negócio (item 84) ; e
c) o art. 140, inciso X, do Regulamento de Licitações e Contratos da CPRM não trata a exigência de garantia como radicalmente necessária, mas sim relegada ao juízo discricionário do Administrador público, in verbis:
Art. 140 a minuta do contrato deve conter, conforme o caso: (...) 
X - as garantias oferecidas para assegurar a plena execução do objeto contratual, quando exigidas pela CPRM.
O regulamento de licitações e contratos da CPRM não prevê garantia para as alienações, além de facultar a sua exigência ao juízo do Administrador. Contudo, o parecer jurídico não aborda, de maneira conclusiva, a jurisprudência no sentido da transferência integral da responsabilidade da CPRM ao empreendedor por ocasião da transferência definitiva do título minerário da Companhia ao minerador (item 84, peça 39) . 
Conforme o Código de Mineração (Decreto-Lei 227/1967) :
Art. 6º-A. A atividade de mineração abrange a pesquisa, a lavra, o desenvolvimento da mina, o beneficiamento, o armazenamento de estéreis e rejeitos e o transporte e a comercialização dos minérios, mantida a responsabilidade do titular da concessão diante das obrigações deste Decreto-Lei até o fechamento da mina, que deverá ser obrigatoriamente convalidado pelo órgão regulador da mineração e pelo órgão ambiental licenciador.  (Incluído pela Lei 14.066/2020) 
Parágrafo único. O exercício da atividade de mineração inclui:  (Incluído pela Lei 14.066/2020) 
I - a responsabilidade do minerador pela prevenção, mitigação e compensação dos impactos ambientais decorrentes dessa atividade, contemplando aqueles relativos ao bem-estar das comunidades envolvidas e ao desenvolvimento sustentável no entorno da mina;  (Incluído pela Lei 14.066/2020) 
II - a preservação da saúde e da segurança dos trabalhadores;  (Incluído pela Lei 14.066/2020) 
III - a prevenção de desastres ambientais, incluindo a elaboração e a implantação do plano de contingência ou de documento correlato; e   (Incluído pela Lei 14.066/2020) 
IV - a recuperação ambiental das áreas impactadas.   (Incluído pela Lei 14.066/2020) 
Embora não se deva desconsiderar a hipótese de atribuição judicial de responsabilidade à CPRM, ainda que após a transferência definitiva do título minerário ao empreendedor, o exame da matéria deve ser também balizado por outras questões. 
Compulsando a legislação que rege a matéria, não se identificou qualquer dispositivo que preveja a exigência de garantia dos titulares dos direitos minerários. Em um arcabouço normativo em que não se exige qualquer garantia dos efetivos titulares dos direitos minerários, não é razoável exigir tal garantia do empreendedor, que sequer é o titular do direito minerário. Na atual metodologia de desestatização, a CPRM somente efetuará a transferência da titularidade do direito minerário em favor do minerador caso os resultados da auditoria técnica (opcional) e da pesquisa complementar (obrigatória) demonstrem a viabilidade econômica do projeto e o minerador efetue os pagamentos devidos à Companhia. 
A questão relacionada à competência para estabelecer as regras sobre as garantias, incluindo o momento em que deverão ser estimadas, foi arguida pela CPRM em sede recursal, mas não foi expressamente definida no Acórdão 1966/2022-TCU-Plenário, de relatoria do ministro Augusto Nardes (TC Processo 006.795/2021-8, peça 90, item 21 do voto do ministro relator) . 
No âmbito da agenda regulatória prioritária da ANM 2022-2023, tramita processo que trata da elaboração de normativo sobre "garantias financeiras para cobrir os riscos das atividades de mineração". A elaboração de norma com este conteúdo demonstra que o disciplinamento do tema estaria adstrito ao rol de atribuições da ANM, e não da CPRM. Segundo a Nota Técnica SEI 35/2022-GPOR/SRG-ANM/DIRC, a ANM desenvolve a segunda etapa da Análise de Impacto Regulatório - AIR (SEI ANM 48051.000617/2020-16) .
Também no sentido de que o disciplinamento sobre a exigência de garantia para os riscos do empreendimento competiria à ANM, e não à CPRM, colacionamos trecho da instrução da SeinfraCOM, no qual o auditor traça um paralelo entre os setores da mineração e de petróleo e gás, asseverando (TC Processo 006.795/2021-8, peça 71, item 204) :
Sendo rígido no paralelismo entre os setores produtivos, a exigência de garantias ao adequado fechamento da mina deveria ser realizada pelo regulador, a Agência Nacional de Mineração. Contudo, nada impede a CPRM de proteger seus interesses para hipóteses de irregularidades cometidas pelo cessionário não completamente reguladas e de alto impacto financeiro.
Por se tratar de possibilidade e não de exigência normativa, a definição pela CPRM de garantia relativa à fase de produção destinada a cobrir eventos que não estão associados a multa e a royalties, em momento anterior ao disciplinamento da matéria pela ANM e ainda na fase licitatória (na qual o empreendedor sequer é o titular do direito minerário) , não atende os critérios de oportunidade e conveniência. A definição em momento anterior à edição do normativo pela ANM pode gerar inconsistência ou incompatibilidade em relação ao que vier a ser estabelecido pela agência reguladora do setor minerário e que terá aplicabilidade para todo o setor.
Deve-se, ainda, considerar a diferença do estágio de maturação quanto ao que pode ser definido como baliza para a definição da garantia em cada projeto analisado. Ao contrário do projeto Caulim Rio Capim, cuja valoração dos ativos foi realizada pelo método do fluxo de caixa descontado, os três ativos em exame não possuem estimativas seguras para o plano de aproveitamento econômico (PAE) nem para o plano de fechamento de mina (PFM) . Tais documentos somente serão elaborados após o relatório da pesquisa complementar. 
No caso do PFM, a CPRM não reúne condições de elaborar a quantificação exata dos valores que poderiam ser cobertos pela garantia. Nos projetos em exame nesta instrução, a devida fundamentação técnica exigiria que a CPRM fizesse por conta própria os estudos complementares para posterior licitação. Contudo, a Companhia não possui essa função nem dotação orçamentária para tanto.
Caso o ministro relator acolha o entendimento de que as hipóteses a serem cobertas pela garantia, excetuada a eventual ausência de pagamento de multas e royalties devidos à Companhia, se encerram com a transferência da titularidade do direito minerário da CPRM em favor da mineradora, o valor da garantia poderia ser reduzido de forma considerável. 
A possibilidade de definir a garantia após a elaboração do plano de aproveitamento econômico permitiria a fixação de um valor mais condizente com o fluxo de caixa, incrementando a atratividade do projeto. Em favor da Administração, haveria ainda a possibilidade de revisão da garantia, conforme o desenvolvimento do PAE (documento dinâmico de acordo com a evolução do projeto e com as exigências de mercado) .
O prazo de royalties a ser coberto pelo valor da garantia (seis meses) é compatível com a hipótese aventada pela CPRM de, na ausência do pagamento trimestral, encaminhar notificação à mineradora e, em caso de insucesso da cobrança, interpor ação judicial no trimestre subsequente. Tal possibilidade exigiria que a CPRM adotasse um acompanhamento tempestivo e permanente dos repasses, de forma a manter o valor do bônus de produção não quitado adstrito ao valor da garantia exigida.
Neste processo, encontram-se projetos cuja viabilidade econômica ainda é incerta, e a exigência de valores elevados, a título de garantia, pode inviabilizar a desestatização. A compatibilização do valor exigido como garantia aos que constam do plano de aproveitamento econômico e a limitação do tempo a que a garantia se estenderá (vinculado ao período em que a CPRM permanece como titular do direito minerário) permitiriam a redução da garantia a ser exigida, incrementando a atratividade ao ativo e a possibilidade de sua desestatização. 
Considerando o atraso no envio da documentação sobre as garantias ao TCU (previsão para 15/5/2022, mas entregue apenas em 27/7/2022) , a data do indeferimento do recurso interposto pela CPRM em desfavor do item 9.2 do Acórdão 999/2022-TCU-Plenário (11/5/2022) , a necessidade de a CPRM desenvolver nova metodologia para definição do valor da garantia de forma a possibilitar a licitação dos ativos ainda em 2022, e a baixa materialidade dos projetos examinados neste processo, acolhe-se, em caráter excepcional, a metodologia da CPRM para fixação do valor da garantia contratual.
Contudo, a metodologia poderá ser mais bem examinada no âmbito de licitações que envolvam ativos de maior materialidade e cuja maturação seja diferente dos projetos em exame nesta instrução (sobretudo no que diz respeito aos dados disponíveis para definição do valor da garantia, como plano de aproveitamento econômico e plano de fechamento de mina estimados) , como no projeto Caulim Rio Capim.
VI.	CONCLUSÃO
Com o advento da IN-TCU 81/2018 e o fim dos múltiplos estágios de acompanhamento (IN-TCU 27/1998) , a fiscalização prioriza os critérios de relevância, da materialidade, da oportunidade e do risco da valoração e da licitação. 
Em razão da complexidade e ineditismo do primeiro processo de cessão minerária (Palmeirópolis) , buscou-se aprimorar a modelagem, nos termos do Acórdão 1199/2019-TCU-Plenário, de relatoria do ministro Aroldo Cedraz. Os dois projetos seguintes (Cobre Bom Jardim/GO e Fosfato de Miriri/PBPE) apresentaram melhorias na modelagem econômica; contudo, não atenderam plenamente as recomendações do TCU (TC Processo 006.795/2021-8, peça 59, itens 280-282) .
No projeto Caulim Rio Capim/PA, que envolvia estimativa de investimentos de R$ 2 bilhões e de receitas de R$ 13 bilhões, a fiscalização priorizou avaliar a regularidade das premissas e a robustez e padronização do processo de tomada de decisão, verificando sua objetividade e capacidade de ser replicável nas futuras cessões minerárias (TC Processo 006.795/2021-8, peça 59, itens 283 e 288) .
Para o Projeto Caulim do Rio Capim e para as futuras licitações, determinou-se à CPRM que estabelecesse o valor da garantia de execução contratual a partir de adequada fundamentação técnica para proteger seus interesses em relação às subcláusulas 14.9.2 e 14.9.3 da minuta contratual (item 9.2 do Acórdão 999/2022-TCU-Plenário, de relatoria do ministro Augusto Nardes) . Por discordar da determinação, a CPRM interpôs recurso, o qual foi indeferido, nos termos do Acórdão 1966/2022-TCU-Plenário, também de relatoria do ministro Augusto Nardes. Nesta oportunidade, a CPRM apresentou nova metodologia para cálculo da garantia.
Nos termos do § 6º do art. 9º da IN-TCU 81/2018, o escopo do acompanhamento neste processo foi aprovado pelo Dirigente da Unidade Técnica e pelo Diretor, com base no princípio da significância, a partir de proposta deste auditor, nos termos do item 3 dos Padrões de Auditoria de Conformidade do TCU (peças 27 a 29) . 
O cerne dos questionamentos considerou os conhecimentos e a experiência acumulados nos quatro projetos anteriores de cessão de direitos minerários. Especificamente, as modificações na metodologia de seleção da proposta mais vantajosa e na precificação dos ativos.
Balizando-se pela experiência nos processos de Palmeirópolis, Bom Jardim, Miriri e Caulim Rio Capim (TC Processo 008.684/2018-9, Processo 026.091/2020-8, Processo 026.093/2020-0 e Processo 006.795/2021-8) , e considerando-se que os três atuais projetos em exame apresentam editais e métodos de valoração similares, concluiu-se que os critérios materialidade, relevância, oportunidade e risco restam mais bem observados nos seguintes procedimentos (peça 27) : 
a) análise da documentação que precede a publicação do edital e seus anexos, inclusa a minuta contratual, considerando-se os elementos incorporados após a audiência/consulta pública, frente à legislação de licitações e contratos, ao Código de Mineração e à legislação correlata, bem como competências, direitos e obrigações da CPRM; 
b) análise das principais alterações na modelagem econômico-financeira frente às cessões anteriores, adequação das suas justificativas, aderência à legislação e efeitos potenciais; 
c) exame dos riscos associados e da consistência dos métodos e da metodologia de avaliação econômico-financeira frente ao baixo conhecimento sobre os recursos minerais dos ativos a serem licitados; 
d) verificação da regularidade dos montantes a serem recebidos pela CPRM e da cláusula de compartilhamento de eventuais ganhos extraordinários; e 
e) verificação do atendimento ao item 9.2 do Acórdão 999/2022-TCU-Plenário, de relatoria do ministro Augusto Nardes (garantia) , ou, em caso negativo, das justificativas concernentes.  
Inicialmente, a CPRM apresentou a minuta original do edital (peça 11) e, após discussões com a SPPI e esta Unidade Técnica, promoveu alterações (peças 32-34) . No que concerne à análise da documentação que precede a publicação do edital (incluindo a minuta contratual e os relatos sobre audiência/consulta pública) , os elementos encaminhados atendem a legislação de licitações e contratos, o Código de Mineração e observam as competências, os direitos e as obrigações da CPRM. 
Durante o processo de discussão, foram identificadas oportunidades de melhoria na formatação da metodologia de precificação dos ativos, as quais foram, em parte, acolhidas nas minutas atuais dos editais e dos contratos da cessão dos direitos minerários. 
Quanto às principais alterações na modelagem econômico-financeira frente às cessões anteriores, identificou-se nova alteração no critério de julgamento das propostas. Na segunda e na terceira licitações (fosfato de Miriri/PE e PB e cobre Bom Jardim/GO) , foi utilizado o critério de maior oferta de bônus de assinatura, enquanto na primeira e na quarta licitação (Polimetálicos de Palmeirópolis/TO e Caulim Rio Capim/PA) foi utilizado o critério de maior oferta de royalties. Nesta oportunidade, a CPRM retorna ao critério da maior oferta do bônus de assinatura.
A decisão da CPRM quanto ao critério de julgamento não apresenta ilegalidade, estando dentro da esfera discricionária do gestor, portanto, não constitui óbice à continuidade do processo licitatório. Apesar de os argumentos serem razoáveis, merece relato a variabilidade na decisão a cada novo projeto, contradizendo os entendimentos anteriores da própria Companhia (TC Processo 006.795/2021-8, peça 59, itens 271-272) . Essa oscilação pode ser entendida como experimentação e evolução de um processo desconhecido e de difícil definição.
O edital contempla a obrigação de a empresa vencedora do certame realizar pesquisa complementar e a possibilidade de efetuar auditoria técnica. Em caso de resultados insatisfatórios na exploração mineral, o empreendedor poderá encerrar o contrato, sem ônus adicionais. Tais hipóteses, também previstas nas licitações anteriores, decorrem do pouco conhecimento dos recursos minerais nas áreas licitadas, reduzindo o risco para os licitantes e aumentando a atratividade do certame. 
Tendo em vista o baixo nível de conhecimento geológico dos projetos, a licitação envolve considerável risco ao interesse público. Os ativos poderiam ser mais bem avaliados e comercializados caso a CPRM possuísse um maior nível de conhecimento sobre o teor e a quantidade de recursos minerais envolvidos. Porém, o alto custo da exploração geológica, associado ao cenário de restrição orçamentária dificultaram o incremento do nível conhecimento geológico do portfólio da CPRM e conduziram à indisponibilidade dos ativos por décadas. Ademais, desde a Lei 8.970/1994, a CPRM não mais possui como atribuição precípua a realização de pesquisa mineral, passando a desempenhar, principalmente, a função de Serviço Geológico do Brasil (SGB) .
Considerando que os recursos minerais continuam sendo classificados como inferidos, aplicam-se as justificativas apresentadas pela CPRM por ocasião do projeto Caulim Rio Capim, no sentido de que o cálculo dos preços e da receita operacional é complexo e impreciso (TC Processo 006.795/2021-8, peça 71, item 171) . 
Após a licitação de quatro ativos, a CPRM alterou a metodologia de valoração dos projetos. Em substituição à abordagem pelo método de fluxo de caixa descontado (FCD) , optou-se pela precificação a partir das abordagens pelos métodos do Cost e Market Approach, consideradas mais precisas para o atual nível de conhecimento geológico dos ativos. A abordagem pelo método do Income Approach foi desconsiderada por razões semelhantes àquelas que afastaram o método do FCD (dificuldade de se estimar, com precisão, as variáveis que integram o fluxo de caixa) . 
Apesar das melhorias nas técnicas e nos modelos utilizados, o risco envolvido recomenda especial atenção ao exame da regularidade dos montantes a serem recebidos pela CPRM, sobretudo, na modelagem e aplicação da cláusula de compartilhamento de eventuais ganhos extraordinários. Diversas alterações foram discutidas, com vista a resguardar os interesses da CPRM, caso o ativo licitado demonstre um potencial de retorno financeiro além do inicialmente previsto. 
Outro aspecto abordado diz respeito ao adimplemento do item 9.2 do Acórdão 999/2022-TCU-Plenário, de relatoria do ministro Augusto Nardes (fixação do valor da garantia a partir de adequada fundamentação técnica) , ou, em caso negativo, das justificativas concernentes. 
Neste processo, encontram-se projetos cuja viabilidade econômica ainda é incerta e a exigência de valores elevados, a título de garantia, pode inviabilizar a desestatização. Neste contexto, a compatibilização do valor exigido aos valores que constam do Plano de Aproveitamento Econômico e a limitação do tempo a que a garantia se estenderá (vinculado ao período em que a CPRM permanece como titular do direito minerário) permitiriam a redução da garantia a ser exigida, incrementando a atratividade ao ativo e a possibilidade de sua desestatização. 
Considerando o atraso no envio da documentação ao TCU (previsão para 15/5/2022, mas entregue apenas em 27/7/2022) , a data do indeferimento do recurso interposto pela CPRM em desfavor do item 9.2 do Acórdão 999/2022-TCU-Plenário (11/5/2022) , a necessidade de a CPRM desenvolver nova metodologia para definição do valor da garantia, de forma a possibilitar a licitação dos ativos ainda em 2022, e a baixa materialidade dos projetos examinados neste processo, acolhe-se, em caráter excepcional, a metodologia da CPRM para fixação do valor da garantia contratual.
Contudo, a metodologia poderá ser mais bem examinada no âmbito de licitações que envolvam ativos de maior materialidade e cuja maturação seja diferente dos projetos em exame nesta instrução (sobretudo no que diz respeito aos dados disponíveis para definição do valor da garantia, como plano de aproveitamento econômico e plano de fechamento de mina estimados) , como no projeto Caulim Rio Capim.
Nos termos do art. 8º, inciso II, do Estatuto da Companhia de Pesquisa de Recursos Minerais, importâncias oriundas da alienação de bens e direitos constituem uma das fontes de receita da CPRM. A alienação de ativos ociosos há mais de quarenta anos contribui para minimizar a dependência financeira da CPRM em relação às dotações orçamentárias oriundas do Tesouro. 
Um processo de valoração de ativos públicos e de exame de sua viabilidade técnica, econômica, financeira e ambiental que segue critérios tão objetivos e padronizados quanto possível facilita sua avaliação pela sociedade, aumenta a transparência e mitiga probabilidade de erros (TC Processo 006.795/2021-8, peça 71, item 60) .
Em virtude das incertezas intrínsecas aos projetos analisados, pequenas alterações das premissas econômicas não afetam de forma significativa os resultados e devem ser analisados de forma mais superficial, identificando apenas discrepâncias relevantes. 
As fases posteriores à adjudicação do objeto e à homologação (notadamente a celebração dos contratos de concessão) retêm baixo risco e podem ser dispensadas de exame específico. Sugere-se que o acompanhamento de cada licitação se encerre após o exame dos elementos atinentes ao julgamento das propostas, adjudicação do objeto e homologação do certame.
O douto integrante do Ministério Público junto ao Tribunal de Contas da União, Dr. Júlio Marcelo de Oliveira, requereu a oportunidade de oficiar nos autos, assim como no recurso, após a instrução da Unidade Técnica (TC Processo 007.893/2022-1, peça 8) .
VII.	PROPOSTA DE ENCAMINHAMENTO
Ante o exposto, uma vez que não foram verificadas irregularidades nos procedimentos analisados relativos à promessa de cessão de direitos minerários dos projetos, capazes de macular seu prosseguimento, e consoante o disposto no caput do art. 9º da IN-TCU 81/2018, submetemse os autos à consideração superior: 
I) considerar, com fundamento no art. 258, inciso II, do Regimento Interno do TCU, e no art. 9º da IN-TCU 81/2018, dado o escopo definido para a análise da presente desestatização, que a Companhia de Pesquisa de Recursos Minerais (CPRM) atendeu aos aspectos de legalidade, completude e suficiência técnica dos elementos apresentados nas minutas dos editais e dos contratos das promessas de cessão de direitos minerários relativas aos projetos Agrominerais Aveiro/PA, Diamante Santo Inácio/BA e Ouro Natividade/TO; e
II) informar a Companhia de Pesquisa de Recursos Minerais (CPRM) e a Secretaria Especial do Programa de Parcerias de Investimentos da Presidência da República (SPPI) do acórdão que vier a ser proferido, destacando que o relatório e o voto que fundamentam a deliberação ora encaminhada podem ser acessados por meio do endereço eletrônico www.tcu.gov.br/acordaos; e
III) nos termos do art. 8º da Resolução-TCU 315, de 2020, fazer constar, na ata da sessão em que estes autos forem apreciados, comunicação do relator ao colegiado no sentido de retornar os autos para a Unidade Técnica para efeito de acompanhamento da adjudicação e da homologação do certame."

não há.

Procurador Júlio Marcelo de Oliveira.

DESESTATIZAÇÃO. ACOMPANHAMENTO. PROMESSA DE CESSÃO DE DIREITOS MINERÁRIOS. PROJETOS LOCALIZADOS NO PARÁ, NA BAHIA E EM TOCANTINS. ATENDIMENTO DOS ASPECTOS DE LEGALIDADE, COMPLETUDE E SUFICIÊNCIA TÉCNICA DOS ELEMENTOS APRESENTADOS POR MEIO DO ACERVO DOCUMENTAL INERENTE AOS CERTAMES. CIÊNCIA ÀS ENTIDADES E AOS ÓRGÃOS ENVOLVIDOS.

DESESTATIZAÇÃO (DES)

Unidade de Auditoria Especializada em Petróleo, Gás Natural e Mineração (AudPetróleo).

Tratam os autos de acompanhamento de desestatização para a cessão de direitos minerários dos projetos Agrominerais Aveiro, no Estado do Pará, Diamante Santo Inácio, na Bahia, e Ouro Natividade, em Tocantins, pela Companhia de Pesquisa de Recursos Minerais (CPRM) .
Os três projetos foram qualificados no âmbito do Programa de Parcerias de Investimentos da Presidência da República (PPI) , por meio dos Decretos 10.675/2021 e 11.163/2022, para fins de execução por meio de contratos de parceria com a iniciativa privada.
Em linhas gerais, a CPRM, também conhecida pelo nome fantasia de Serviço Geológico do Brasil, planeja publicar três editais de licitação para a cessão dos direitos minerários, sendo todas realizadas presencialmente, na modalidade leilão, com o modo de disputa fechado e o critério de julgamento baseado na maior oferta do bônus de produção.
No que diz respeito à materialidade, o projeto com o maior valor de arrecadação esperado é o Diamante Santo Inácio (R$ 6 milhões) , seguido de Agrominerais Aveiro (R$ 5 milhões) e Ouro Natividade (R$ 4 milhões) , além de, para todos, haver a previsão de pagamento pela cessionária de um percentual referente ao bônus de produção sobre a receita bruta.
	Em atenção ao procedimento previsto na IN-TCU 81/2018, a CPRM submeteu ao exame deste Tribunal os estudos de viabilidade e as minutas dos instrumentos convocatórios, a partir dos quais a unidade técnica responsável pelo processo definiu, segundo os critérios indicados no art. 9º, § 6º, do aludido normativo, como escopo, a análise da modelagem de avaliação econômico-financeira dos direitos minerários, a adequação do valor da garantia de execução contratual e dos pagamentos em favor da CPRM (peça 27, p. 19) .
	Após o percuciente exame do acervo documental apresentado pela CPRM, a então SeinfraCOM (atual AudPetróleo) concluiu, em síntese, não ter encontrado achados ou inconsistências capazes de impedir o prosseguimento dos leilões, apesar de ter identificado determinados riscos.
	No que diz respeito ao preço dos ativos, indicou que eles poderiam ser mais bem avaliados caso a CPRM possuísse maior conhecimento sobre o teor e a quantidade de recursos minerais envolvidos, mas o alto custo da exploração geológica, a restrição orçamentária da entidade e a falta de competência legal para realizar pesquisa mineral, desde a entrada em vigor da Lei 8.970/1994, dificultam a valoração dos direitos minerários de forma mais acurada.
	O segundo risco concerne à forma de compartilhamento dos ganhos extraordinários pela cessionária com a CPRM, mas, em razão dos questionamentos formulados pela unidade técnica, foram mitigados e acolhidas as oportunidades de melhoria na redação da minuta contratual para garantir o maior alinhamento entre a forma de compartilhamento e porcentagem do bônus sobre a receita liquida. 
	Por fim, considerou-se excessivo o valor da garantia previsto nos editais de licitação, assim como em dissonância com os preços estabelecidos no Plano de Aproveitamento Econômico e com o tempo de cobertura dessa garantia em favor da CPRM, fatores estes que poderiam levar à redução da atratividade de interessados em obter os direitos minerários. 
	De todo modo, ao fim, a unidade técnica propôs considerar que as minutas dos editais e dos contratos de promessa de cessão de direitos minerários atendem aos aspectos de legalidade, completude e suficiência técnica, sem prejuízo de, por outro lado, sugeriu que fosse constado na ata de sessão de julgamento deste processo que, após a apreciação do feito, os autos retornem para a unidade técnica continuar o acompanhamento da desestatização até a homologação dos certames.
	É o breve resumo. Passo a decidir.
	Em essência, acompanho a proposta da unidade técnica no que tange ao prosseguimento das licitações para a cessão de direitos minerários pela CPRM, uma vez que não foram identificadas irregularidades ou impropriedades que desaconselhem o regular prosseguimento do aludido processo de desestatização.
	Divirjo, no entanto, apenas quanto à necessidade de prosseguir com o acompanhamento até as fases de adjudicação e homologação do certame, já que, a própria unidade técnica, em sua instrução de mérito, reconhece que essas fases possuem baixo risco e não devem se sujeitar à exame específico. 
	Todavia, em relação ao mérito do caso vertente, considero relevante fazer considerações adicionais sobre os principais pontos analisados pela unidade técnica.
	No que se refere à precificação dos recursos minerais, observo que os três projetos estão em fase de pesquisa, assim como todos os outros sob a titularidade da CPRM, quando ainda não há confirmação da existência de depósito economicamente viável, fazendo com que os ativos sejam precificados com base em expectativas e percepções empíricas de que esse depósito, de fato, exista.
	Portanto, diante da incerteza quanto à existência, assim como ao potencial de exploração da jazida, os editais das três licitações asseguram à promitente cessionária a possibilidade de encerrar o contrato durante as fases da auditoria técnica preliminar e da pesquisa complementar, mas, caso exerça esse direito durante a segunda fase, estará obrigada a pagar à CPRM a devida indenização.
	No entanto, na hipótese de concluídas as duas fases, serão cedidos os direitos minerários à promitente cessionária, que deverá, em até dois anos da averbação da transferência desses direitos, iniciar a fase de produção inerente às operações de lavra.
	Forçoso registrar, todavia, que essa estimativa não pode servir de subterfúgio para que os ativos sejam precificados de forma inadequada ou sem os necessários cuidados, sob pena de dano ao Erário, uma vez, por força do art. 175 da Constituição Federal de 1988, as jazidas, em lavra ou não, pertencem à União, cabendo à concessionária o produto da lavra.
	Concordo com a unidade técnica no sentido de que os estudos econômico-financeiros que antecederam à definição do valor dos ativos apresentam-se como um significativo avanço em relação à metodologia anteriormente utilizada, a exemplo do projeto de Palmeirópolis/TO, pois passou a considerar códigos internacionais de valoração de propriedades minerais para definir a faixa de valor mais condizente com o nível de conhecimento do projeto.
	Além disso, ao substituir a precificação pelo método do fluxo de caixa descontado para o intitulado "Cost e Market Approach", garante-se a melhor confiabilidade dos dados, sobretudo por se tratar de projetos ainda em fase de pesquisa, sobre os quais se desconhece os resultados econômico-financeiros do projeto cujos direitos serão cedidos.
	Em síntese, esse complexo método consiste em quantificar os gastos incorridos durante as fases de pesquisa geológica para o levantamento do valor do ativo e, em seguida, colher os dados de transações de ativos minerais semelhantes e áreas à venda desse tipo de minério no Brasil, além da aplicação de fatores multiplicadores e de ajustes destinados à correção das distorções identificadas. 
	Ainda quanto à metodologia de precificação dos ativos, foram oportunas as sugestões apresentas pela unidade técnica e acatadas pela CPRM para a definição da cláusula de ganho extraordinário prevista no edital, notadamente em relação à periodicidade de definição do preço médio, aos produtos que compõem o preço médio, ao gatilho na variação do preço de venda e à porcentagem da variação descontada para o cálculo de reequilíbrios de ganhos extraordinários.
	Portanto, segundo os elementos juntados aos autos, não subsistem indícios de insuficiência técnica por parte da CPRM na precificação dos direitos minerários objeto dos projetos Agrominerais Aveiro, Diamante Santo Inácio e Ouro Natividade.
	Em relação ao critério de seleção da proposta mais vantajosa, todos os editais previram que se sagraria vencedora a empresa que oferecesse o maior bônus de produção, ou seja, que se disponibilizasse a pagar, a cada três meses, o maior percentual sobre a receita bruta mensal dos minérios explorados.
	Já do ponto de vista da garantia de execução contratual, o recente Acórdão 999/2022-TCU-Plenário, relatado pelo E. Ministro Augusto Nardes, assim definiu:
"9.2. determinar, com fulcro no art. 250, inciso II do Regimento Interno do Tribunal de Contas da União e no art. 11, inciso V da Resolução-TCU 315/2020, à CPRM que, para o Projeto Caulim do Rio Capim e para futuras licitações, estabeleça valor da garantia de execução contratual a partir de adequada fundamentação técnica a fim de proteger seus interesses em relação às hipóteses dispostas nas subcláusulas 14.9.2 e 14.9.3 da minuta contratual, nos termos do inciso V do art. 69 da Lei 13.303/2016 c/c art. 50, caput e § 1º, da Lei 9.784/1999;"
	Considerando que as referidas cláusulas 14.9.2 e 14.9.3 dizem respeito às hipóteses em que a promitente cessionária deixa de efetuar os pagamentos de indenizações, obrigações pecuniárias e despesas de sua responsabilidade, verifico, no presente caso, que tais condições foram devidamente consideradas nas minutas contratuais referentes aos projetos Agrominerais Aveiro, Diamante Santo Inácio e Ouro Natividade, atendendo ao disposto no subitem 9.2 do Acórdão 999/2022-TCU-Plenário.
A compatibilidade entre o valor da garantia e as possíveis despesas que as empresas incorrerão durante as fases de pesquisa complementar e produção, encontra-se evidenciada no estudo confeccionado pela CPRM à peça 31, com o qual anuiu a unidade técnica responsável pelo processo, razão pela qual considero que a documentação atendeu aos aspectos de legalidade, completude e suficiência técnica para o prosseguimento do certame de promessa de cessão de direitos minerários.
Os dispositivos atinentes à garantia previstos nos três editais representam uma evolução na metodologia até então adotada pela CPRM, pois, em virtude da determinação prolatada no Acórdão 999/2022-TCU-Plenário, passou-se a exigir, para a fase de pesquisa complementar, a exigência de valor mínimo a ser aplicado pela promitente cessionária no plano de pesquisa, bem como as prerrogativas da entidade para fiscalizar o cumprimento do referido plano. 
Outrossim, para a fase de produção, o valor da garantia será calculado a partir da previsão de receitas informada no plano de aproveitamento econômico entregue pela promitente cessionária, resguardada a possibilidade de revisão por solicitação das partes, possibilitando a maior atratividade do certame para as empresas interessadas, uma vez mitigado o risco de a garantia ser incompatível com o proveito econômico do ativo cedido.
Ainda com relação à garantia, significativa modificação nas cláusulas contratuais passou a resguardar a CPRM de responsabilidades após a averbação à promitente cessionária da cessão do título minerário (item 10.1.24 da minuta) , assim como para cobrir eventuais perdas e danos até o fechamento da mina explorada (item 14.2.2) , igualmente posterior à cessão do título, as quais foram incluídas pela entidade, a meu ver de forma adequada, para proteger o interesse público contra os riscos decorrentes das atividades de mineração.
Por fim, mister registrar que os estudos de reavaliação do patrimônio cultural realizados pela CPRM, de forma individual, para cada um dos três projetos, são uníssonos no sentido de que as localidades em que os recursos minerais serão explorados não estão em áreas de proteção ambiental, tampouco adentram em terras indígenas ou de comunidades quilombolas (peças 14-16) . 
	Ante o exposto, voto no sentido de que o Tribunal adote o Acórdão que ora submeto à apreciação deste Colegiado.
TCU, Sala das Sessões, em 22 de março de 2023. 
WALTON ALENCAR RODRIGUES 
Relator